ACORDAO-COMPLETO-2521288

ACÓRDÃO 3722/2022 ATA 23/2022 - PRIMEIRA CÂMARA

VISTOS, relatados e discutidos estes autos de Tomada de Contas Especial instaurada pelo Ministério do Desenvolvimento Regional, em face da não apresentação de documentos e esclarecimentos que comprovem a boa e regular aplicação dos recursos recebidos pelo Município de Içara/SC por meio do Termo de Compromisso 499/2010, cujo objeto consistia na "recuperação de estradas vicinais e desobstrução, recuperação de canal, recuperação de vias urbanas, recuperação de unidades habitacionais e reconstrução de pontes",
ACORDAM os Ministros do Tribunal de Contas da União, reunidos em sessão da 1ª Câmara, ante as razões expostas pelo Relator, em:
9.1. acatar parcialmente as alegações de defesa apresentadas pelo Município de Içara/SC (CNPJ 82.916.800/0001-11) e as razões de justificativa oferecidas pelo Sr. Gentil Dory da Luz (CPF XXX.068.069-XX) , no que se refere ao suposto desvio de finalidade;
9.2. julgar regulares com ressalva as contas do Município de Içara/SC (CNPJ 82.916.800/0001-11) , com fundamento nos arts. 1º, inciso I; 16, inciso II, da Lei 8.443/1992, c/c o art. 1º, inciso I, e 208, do Regimento Interno/TCU, dando-lhe quitação;
9.3. rejeitar parcialmente as alegações de defesa apresentadas pelo Sr. Gentil Dory da Luz (CPF XXX.068.069-XX) ;
9.4. julgar irregulares as contas do Sr. Gentil Dory da Luz (CPF XXX.068.069-XX) , com fundamento nos arts. 1º, inciso I, 16, inciso III, alínea "c", 19 e 23, inciso III, da Lei 8.443/1992, condenando-o ao pagamento da quantia a seguir especificada, com a fixação do prazo de quinze dias, a contar da notificação, para que comprove, perante o Tribunal (art. 214, inciso III, alínea "a", do Regimento Interno) , o recolhimento da dívida aos cofres do Tesouro Nacional, atualizada monetariamente e acrescida dos juros de mora calculados a partir das datas discriminadas até a data do efetivo recolhimento, na forma prevista na legislação em vigor, abatendo-se, na oportunidade, o valor já restituído:
	Data de ocorrência
	Valor histórico (R$) 
	Débito/Crédito

	13/10/2010
	1.800.000,00
	D

	20/7/2011
	56.332,67
	C

9.5. aplicar ao Sr. Gentil Dory da Luz (CPF:XXX.068.069-XX) a multa prevista no art. 57 da Lei 8.443/1992, no valor de R$ 350.000,00 (trezentos e cinquenta mil reais) , fixando-lhe o prazo de 15 (quinze) dias, a contar da notificação, para que comprove perante o Tribunal (art. 23, inciso III, alínea "a", da Lei 8.443/1992, c/c o art. 214, inciso III, alínea "a", do Regimento Interno do TCU) o recolhimento da dívida aos cofres do Tesouro Nacional, atualizada monetariamente desde a data deste acórdão até a do efetivo recolhimento se for paga após o vencimento, na forma da legislação em vigor;
9.6. autorizar, desde logo, nos termos do art. 28, inciso II, da Lei 8.443/1992, a cobrança judicial das dívidas caso não atendidas as notificações; 
9.7. enviar cópia deste acórdão aos responsáveis e ao Ministério do Desenvolvimento Regional, para ciência; bem como à Procuradoria da República no Estado de Santa Catarina, nos termos do § 3º do art. 16 da Lei 8.443/1992, para adoção das medidas que entender cabíveis.

Tomada de Contas Especial instaurada pelo Ministério do Desenvolvimento Regional, em face da não apresentação de documentos e esclarecimentos que comprovem a boa e regular aplicação dos recursos recebidos pelo Município de Içara/SC, cujo objeto consistia na recuperação de estradas vicinais e desobstrução, recuperação de canal, recuperação de vias urbanas, recuperação de unidades habitacionais e reconstrução de pontes

Primeira Câmara

Município de Içara/SC.

3. Responsáveis: Gentil Dory da Luz (CPF XXX.068.069-XX) e Município de Içara/SC (CNPJ 82.916.800/0001-11).

13.1. Ministros presentes: Vital do Rêgo (na Presidência), Walton Alencar Rodrigues, Benjamin Zymler e Jorge Oliveira.
13.2. Ministro-Substituto presente: Augusto Sherman Cavalcanti (Relator).

AUGUSTO SHERMAN

Adoto, como parte do relatório, a instrução elaborada no âmbito da Secretaria de Controle Externo de Tomada de Contas Especial, que contou com a anuência dos dirigentes da unidade técnica (peças 74-76) :
"INTRODUÇÃO
Cuidam os autos de tomada de contas especial instaurada pelo Ministério do Desenvolvimento Regional, em desfavor de Gentil Dory da Luz (CPF: XXX.068.069-XX) e da Prefeitura Municipal de Içara - SC (CNPJ: 82.916.800/0001-11) , em razão de não comprovação da regular aplicação dos recursos repassados por meio do Termo de compromisso 499/2010, registro Siafi 662762, (peça 5) firmado entre o então Ministério da Integração Nacional e aquele município, e que tinha por objeto a 'recuperação de estradas vicinais e desobstrução, recuperação de canal, recuperação de vias urbanas, recuperação de unidades habitacionais e reconstrução de pontes'.
HISTÓRICO
Em 19/12/2017, com fundamento na IN/TCU 71/2012, alterada pela IN/TCU 76/2016 e DN/TCU 155/2016, o dirigente da instituição Ministério do Desenvolvimento Regional autorizou a instauração da tomada de contas especial (peça 38) . O processo foi registrado no sistema e-TCE com o número 266/2018.
O Termo de compromisso 499/2010, registro Siafi 662762, foi firmado no valor de R$ 1.800.000,00, sendo R$ 1.800.000,00 à conta do concedente e R$ 0,00 referentes à contrapartida do convenente. Teve vigência de 1/10/2010 a 29/3/2011, com prazo para apresentação da prestação de contas em 10/2/2018. Os repasses efetivos da União totalizaram R$ 1.800.000,00 (peça 6) .
A prestação de contas e complementações enviadas foram analisadas pelo órgão repassador (peças 28 e 33) .
O fundamento para a instauração da Tomada de Contas Especial, conforme consignado na matriz de responsabilização elaborada pelo tomador de contas, foi a constatação da seguinte irregularidade: 
O beneficiário deixou de apresentar documentos e esclarecimentos que comprovem a boa e regular aplicação dos recursos, assim surge a presunção de que houve desvio de finalidade.
Os responsáveis arrolados na fase interna foram devidamente comunicados e, diante da ausência de justificativas suficientes para elidir a irregularidade e da não devolução dos recursos, instaurou-se a tomada de contas especial.
No relatório (peça 46) , o tomador de contas concluiu que o prejuízo importaria no valor original de R$ 1.743.667,33, imputando-se a responsabilidade a Gentil Dory da Luz, prefeito municipal, no período de 1/1/2009 a 31/12/2012, na condição de gestor dos recursos, e à Prefeitura Municipal de Içara - SC, na condição de contratado.
Em 4/9/2019, a Controladoria-Geral da União emitiu o relatório de auditoria (peça 47) , em concordância com o relatório do tomador de contas. O certificado de auditoria e o parecer do dirigente do órgão de controle interno concluíram pela irregularidade das presentes contas (peças 48 e 49) .
Em 9/9/2019, o ministro responsável pela área atestou haver tomado conhecimento das conclusões contidas no relatório e certificado de auditoria, bem como do parecer conclusivo do dirigente do órgão de controle interno, manifestando-se pela irregularidade das contas, e determinou o encaminhamento do processo ao Tribunal de Contas da União (peça 50) .
Em instrução preliminar (peça 53) , foi proposta a citação (i) de Gentil Dory da Luz, prefeito municipal, no período de 1/1/2009 a 31/12/2012, na condição de gestor dos recursos, pela ausência de comprovação da regular aplicação dos recursos repassados, e da (ii) Prefeitura Municipal de Içara - SC, na condição de contratada, pela aplicação de recursos federais em finalidade diversa daquela previamente pactuada, sem autorização prévia do órgão repassador, em benefício do ente federado. Também foi proposta audiência do gestor municipal em relação à irregularidade atribuída ao ente municipal.
Após a anuência do corpo dirigente desta unidade técnica (peças 54-55) , os responsáveis foram regularmente notificados.
ANÁLISE DOS PRESSUPOSTOS DE PROCEDIBILIDADE DA IN/TCU 71/2012
Avaliação de Viabilidade do Exercício do Contraditório e Ampla Defesa
Verifica-se que não houve o transcurso de mais de dez anos desde o fato gerador sem que tenha havido a notificação dos responsáveis pela autoridade administrativa federal competente (art. 6º, inciso II, c/c art. 19 da IN/TCU 71/2012, modificada pela IN/TCU 76/2016) , uma vez que o fato gerador da irregularidade sancionada ocorreu em 13/10/2010, e os responsáveis foram notificados sobre as irregularidades pela autoridade administrativa competente conforme abaixo:
1.1. Gentil Dory da Luz, por meio do ofício acostado aos autos (peça 29) , recebido em 20/12/2016, conforme AR (peça 43) .
1.2. Prefeitura Municipal de Içara - SC, por meio do ofício acostado aos autos (peça 34) , recebido em 14/8/2017, conforme AR (peça 44) .
Valor de Constituição da TCE 	
Verifica-se, ainda, que o valor atualizado do débito apurado (sem juros) em 1/1/2017 é de R$ 2.669.099,65, portanto superior ao limite mínimo de R$ 100.000,00, na forma estabelecida conforme os arts. 6º, inciso I, e 19 da IN/TCU 71/2012, modificada pela IN/TCU 76/2016. 
OUTROS PROCESSOS/DÉBITOS NOS SISTEMAS DO TCU COM OS MESMOS RESPONSÁVEIS
Informa-se que não foi encontrado débito imputável aos responsáveis em outros processos no Tribunal.
A tomada de contas especial está, assim, devidamente constituída e em condição de ser instruída.
EXAME TÉCNICO			 
Na instrução precedente (peça 53) , houve a delimitação da responsabilidade pelo débito consignado nestas contas, envolvendo a apuração dos fatos, a identificação de dois responsáveis e a quantificação do dano ao erário, dando ensejo à proposta de citação deles, além de audiência do gestor municipal. As propostas foram realizadas nos seguintes termos:
Irregularidade: ausência de comprovação da regular aplicação dos recursos repassados, em especial pelos seguintes motivos: - não apresentação de toda a documentação relativa à despesa declarada como executada  (tais como termos de contrato, documentos fiscais correlatos, ordens de pagamento, documentos atinentes aos procedimentos licitatórios) ; - indícios de contratações de empresas (18/11/2010) fora do período de situação de emergência (12/5/2010 a 8/11/2010) ; - indícios de que parte dos pagamento das despesas declaradas (ocorreram no período de 30/11/2010 a 28/6/2011) foram realizados fora da vigência do termo de compromisso (1/10/10 29/3/2011) .  
Responsável: Gentil Dory da Luz (citação) 
Conduta: apresentar de forma incompleta a documentação relativa à prestação de contas dos recursos federais repassados, além de os elementos apresentados trazerem indícios de contratações fora do período de situação de emergência e de pagamentos das despesas (parte) fora da vigência do termo de compromisso.
Nexo de causalidade: a apresentação incompleta da documentação da prestação de contas e os indícios de irregularidades na execução das despesas declaradas impediram a comprovação da regular aplicação dos recursos federais repassados, resultando em presunção de dano ao erário.
Irregularidade: aplicação de recursos federais em finalidade diversa daquela previamente pactuada, sem autorização prévia do órgão repassador, em benefício do ente federado.
Responsável: Prefeitura Municipal de Içara - SC (citação) 
Conduta: beneficiar-se indevidamente de recursos federais para realização de ações específicas, no âmbito do Termo de Compromisso 0499/2010 (Siafi 662762) , cuja finalidade foi desvirtuada em prol do ente federado.
Nexo de causalidade: O benefício indevido dos recursos federais resultou no desvio de finalidade na aplicação dos recursos do instrumento.
	Irregularidade: aplicação de recursos federais em finalidade diversa daquela previamente pactuada, sem autorização prévia do órgão repassador.
Responsável: Gentil Dory da Luz (audiência) 
Conduta: aplicar recursos federais transferidos em finalidade diversa daquela previamente pactuada no âmbito do instrumento em questão, sem autorização prévia do órgão repassador.
Nexo de causalidade: A conduta descrita permitiu a realização de despesas incompatíveis com a finalidade pactuada no plano de trabalho do instrumento em questão, o que acarreta para o gestor julgamento das contas pela irregularidade e aplicação de multa.
Conforme Despacho de Conclusão das Comunicações Processuais (peça 71) , as providências inerentes às comunicações processuais foram concluídas.
A tabela a seguir retrata os expedientes, resposta à citação/audiência e demais comunicações, com referência à localização daqueles elementos no processo:	
	Responsável
	Ofício/AR
	Resposta

	Gentil Dory da Luz
	peças 59, 63 e 68
	peça 70

	Prefeitura Municipal de Içara - SC 
	peças 58 e 62
	peças 64-67

Fonte: Despacho Seproc (peça 71) e consulta ao processo; pesquisa (peças 56, 57 e 61) - ambos foram notificados em endereço constante da base da Receita Federal.
Da defesa da Prefeitura Municipal de Içara - SC
O município apresentou suas alegações de defesa, juntando em anexo à defesa cópia de alguns elementos.
Do arrazoado apresentado (peça 64) , observam-se os argumentos sintetizados a seguir.
A ocorrência da prescrição intercorrente (de três anos) no procedimento administrativo, conforme art. 1º da Lei 9.873/1999. Em 23/10/2012, houve despacho do órgão repassador indicando que o processo administrativo estava concluindo, aguardando-se tão somente a análise do projeto básico para elaboração de parecer técnico conclusivo. Somente em 10/11/2016, quatro anos após a pendência inicial, foi elaborado parecer técnico. Diante da prescrição intercorrente, resta a necessidade de arquivamento deste feito.
O objeto do termo de compromisso foi totalmente executado, cumprindo a meta física e financeira, e não houve demora por parte do município para realizar a contratação emergencial.
O Decreto municipal 68/2010 (de 12/6/2010) que declarou situação de emergência foi elaborado com base em estudos técnicos e estava dentro dos ditames legais. Ele foi baseado em estudos realizados pela prefeitura, tendo sido apresentado mapa das áreas afetadas e o Formulário de Avaliação de Danos e recomendação da Comissão Municipal de Defesa Civil, que fez toda a avaliação do desastre em consonância com a Resolução 3 do Conselho Nacional de Defesa Civil - CONDEC. Após recomendação da defesa civil, houve a prorrogação da situação de emergência pelo Decreto municipal 113/2010. 
A inércia do Governo Federal pode ser observada pelo reconhecimento tardio da situação de emergência (apenas em 23/8/2010 - mais de dois meses depois) e pelo repasse de recursos somente em 10/10/2010, por meio da Portaria 880/2010. As fortes chuvas aconteceram em maio, em outubro foram liberados os numerários e foi estabelecido um enxuto prazo de 180 dias para que o gestor municipal aplicasse tais verbas federais em execuções contratuais.
O município assinou, em novembro/2010, os contratos com dispensa de licitação (145/PMI/2010, 146/PMI/2010, 147/PMI/2010, 148/PMI/2010 e 149/PMI/2010) , tendo sido executados os objetos do termo de compromisso dentro da finalidade pactuada, ainda que com certa demora (maio a novembro) , por culpa exclusiva da União. Ou seja, não havia recurso próprio para recuperar os estragos das chuvas, e o decreto de situação de emergência continuava, as obras eram imprescindíveis ao município e foram executadas conforme os parâmetros do ajuste estabelecido, com o cronograma de prazo ocorrido exatamente nos termos da liberação dos recursos federais.
A vistoria in loco do órgão repassador realizada em novembro/2011 destacou que o objeto do termo de compromisso foi alcançado integralmente, atingindo o benefício social a que se propunha, sugerindo a aprovação total da meta física. Entretanto, indevidamente, o despacho conclusivo de dezembro/2016 considerou que houve desvio de finalidade, baseando-se no Parecer Pericial 63/2014 (realizado mais de três anos após a conclusão da execução dos objetos contratados) , que apontou que os contratos firmados por meio de dispensa de licitação não tiveram o condão de atender situação emergencial, haja vista as características (obras ordinárias de melhoria, reparo e pavimentação de vias; limpeza de córregos; e atendimento de necessidades habitacionais dos moradores do município) e período de contratação das obras (sem o condão de atender situação emergencial) .
Se houve demora para execução das obras, tal responsabilidade se deu exclusivamente pela União, que demorou aproximadamente 6 meses para liberar o repasse do termo de compromisso. Ademais, o município ainda estava dentro do decreto de situação de emergência e havia inúmeras áreas com problemas, em decorrência das chuvas de maio/2010. A demora levantada no laudo pericial e utilizada como principal fundamento para o suposto 'desvio de finalidade' é inexistente, porquanto o município estava dentro do decreto de situação de emergência, homologado pela defesa civil, os contratos foram realizados assim que as verbas chegaram aos cofres do município, e as obras realizadas foram exatamente aquelas descritas no objeto do convênio.
A Ação Civil de Improbidade Administrativa (5018047-16.2014.4.04.7204/SC) que julgou improcedente os pedidos do Ministério Público Federal (MPF) acerca do mesmo tema pontuou que a demora alegada pelo MPF foi ocasionada pelo próprio Poder Público e que restam infundados os argumentos sobre a inexecução ou execução parcial dos serviços contratados com verba federal, ante a constatação da inspeção in loco do órgão repassador de que houve a execução de 100% da meta física do objeto do termo de compromisso. Ademais, a prova testemunhal no âmbito daquela ação civil também concluiu pela legalidade (a defesa transcreve trechos do que seria os depoimentos testemunhais) .
Se o objeto do termo de compromisso não estava dentro do que pretendia a Secretaria Nacional de Defesa Civil, ela deveria negar o ajuste, mas ela aprovou todas as obras pretendidas, não sendo 'obras ordinárias de melhoria', já que houve a recuperação das estradas, canais e casas afetadas pelas chuvas. 
A glosa integral dos valores é completamente indevida, os pareceres do órgão repassador se basearam, exclusivamente, no laudo pericial do MPF, olvidando da culpa do Poder Público federal na demora do repasse das verbas.
Em anexo ao expediente de defesa, foram apresentados os seguintes elementos: a) matérias jornalísticas que relatam os danos no município causados pelas chuvas de maio/2010 (peça 66) ; b)  cópia da sentença proferida na Ação Civil de Improbidade Administrativa (5018047-16.2014.4.04.7204/SC) mencionada pela defesa, datada de abril/2018, por meio da qual se julgou improcedentes os pedidos (peça 67 - trechos indicados pela defesa se encontram às páginas 15 e 21 daquela peça) .
Requer, ao final, o acolhimento das alegações de defesa, para, preliminarmente, reconhecer a prescrição intercorrente, e, no mérito, o julgamento procedente da prestação de contas sem a imputação de débito ao município, arquivando o presente feito. Adicionalmente, requer o direito de provar o alegado com todos os meios, inclusive o testemunhal.
Da defesa do responsável Gentil Dory da Luz
O ex-prefeito, por intermédio de seu procurador constituído, apresentou suas alegações de defesa, sem juntar nenhum documento comprobatório de seus argumentos.
Do arrazoado apresentado (peça 70) , observam-se os argumentos sintetizados a seguir.
A defesa, inicialmente, reitera as alegações de defesa do município, principalmente no que tange ao reconhecimento da prescrição. Em seguida, faz alusão aos fatos irregulares que teriam sido atribuídos ao responsável (inexecução integral do convênio, realização de obras que não eram urgentes a fim de beneficiar seus eleitores e favorecimento indevido das empresas contratadas) , em que pese não tenham sido indicados na instrução precedente deste processo e, por conseguinte, na citação que ora se analisa (termos da citação foram transcritos no item 16 desta instrução) .
Não cometeu nenhum ato ilícito que pudesse ensejar as penalidades, pois tudo foi devidamente aplicado e corroborado pela Justiça Federal na Ação Criminal 5018047-16.2014.4.04.7204 - Ação de Improbidade Administrativa, que julgou improcedentes os pedidos do MPF. Os atos de improbidade supostamente praticados pelo defendente, segundo o parquet federal, consignados naquela ação, foram de ter violado 'os deveres de moralidade, honestidade, imparcialidade, legalidade e lealdade às instituições, ao direcionar os processos formais de dispensa de licitação às empresas 'parceiras', num 'esquema' de 'troca de favores' com os administradores de fato das contratadas'.
Os fatos apontados pelo MPF naquela ação não foram considerados, tanto que a decisão de mérito do juiz de 1ª instância no processo judicial julgou improcedente a ação. Os fatos foram: (i) contratos firmados por meio de dispensa de licitação não terem o condão de atender situação emergencial (haja vista as características e período de contratação das obras; ou seja, os serviços executados referem-se a obras ordinárias de melhoria, reparo e pavimentação de vias; limpeza de córregos; e atendimento de necessidades habitacionais dos moradores de Içara/SC) ; (ii) serviços (que puderam parcialmente serem vistoriados) não executados (em parte) , conforme estava estabelecido nos processos formais de dispensa.
Não existe nos autos qualquer ato ilícito, o defendente agiu dentro da legalidade. Vários procedimentos foram realizados por servidores públicos, e não por ele. No seu dever político, junto aos órgãos superiores, buscou recursos e, ao final do procedimento, apenas homologou o processo de contratação por ser requisito legal, ou seja, não participava diretamente dos atos administrativos que originaram as contratações (a escolha das empresas se deu pelos servidores públicos municipais) e estava amparado pela autorização do setor jurídico do município (nas contratações por dispensa de licitação) . 
A situação de emergência no município advinda com o Decreto 68/2010 obedeceu aos critérios legais, e, por recomendação da Defesa Civil, foi prorrogada pelo Decreto 113/2010, que não ultrapassou o prazo legal (pela Lei de Licitações, o prazo para procedimentos licitatórios nestes casos é de 180 dias) . O Governo Federal só reconheceu a situação de emergência em 29/8/2010, mais de três meses após, e somente repassou recursos em 10/10/2010, por meio da Portaria 880/2010, que fixou o prazo de 180 dias a contar da liberação dos recursos para a execução das obras/serviços. Se os contratos foram assinados após decorrido o prazo previsto na lei, a assinatura do contrato é mero procedimento causal, consequência do processo. A prorrogação dos prazos da situação de emergência não ultrapassou os 180 dias previsto na norma, e era necessário, ante a demora por conta do governo federal.
Não há argumentos para se caracterizar infração à Lei de Licitações, quando insinua o Ministério Público Federal que tais serviços não são emergências e sim obras ordinárias. Quando da ocorrência do desastre, todas as obras eram de extrema necessidade e foi elaborado um plano de trabalho nos moldes exigidos pelo órgão federal. Ocorre que, entre a elaboração dos projetos, aprovação da situação de emergência e liberação de recursos, muito tempo se passou, e não pode o administrador público alterar os planos, sob pena de perder o que já estava conquistado.
As medições juntadas aos autos assinadas pelo engenheiro da prefeitura demonstram cabalmente a execução total dos serviços contratados, bem como o Relatório de Inspeção 102/201 elaborado pelo engenheiro responsável pela fiscalização no Ministério da Integração Nacional, sugerindo a aprovação total da meta física do termo de compromisso.
Os elementos contidos nos autos e as alegações acima demonstram a total inexistência de atos administrativos irregulares de improbidade administrativa, trazendo com isso a improcedência da ação.
Requer, ao final, o reconhecimento da prescrição, conforme alegações apresentadas pelo município em sua defesa, e o acolhimento de suas alegações de defesa de maneira a anular as penalidades a ele impostas.
Análise das questões preliminares
Da Prescrição das Pretensões Punitiva e Ressarcitória a cargo do TCU
Foi arguido pelas defesas a prescrição intercorrente no procedimento administrativo, conforme art. 1º da Lei 9.873/1999.
Como se sabe, o Supremo Tribunal Federal - STF, no Recurso Extraordinário - RE 636.886, fixou a tese, com repercussão geral reconhecida, de que 'é prescritível a pretensão de ressarcimento ao erário fundada em decisão de Tribunal de Contas' (Tema 899) . Não obstante as indagações acerca da abrangência da tese firmada, no sentido de que se circunscreveria apenas ao processo de execução (em outras palavras, inaplicável à pretensão de ressarcimento exercida nos autos do processo de TCE) , verifica-se que o STF, mediante decisões prolatadas pelas duas turmas, tem decidido de forma reiterada que se aplica à pretensão sancionatória e ressarcitória a cargo do Tribunal de Contas da União o prazo prescricional de 5 (cinco) anos previsto na Lei 9.873/1999.
Seja por aplicação direta ou por analogia, a orientação sufragada é no sentido de que o prazo de 5 anos é compatível com a tese de que a ação e a execução prescrevem no mesmo prazo (Súmula 150 do STF) , bem como com o fato de que a Lei 9.873/1999 - que regulamenta o exercício de ação punitiva pela Administração Pública Federal, direta e indireta - regeria integralmente a prescrição no âmbito do TCU. Quanto a este último aspecto, o Ministro Roberto Barroso, no voto exarado no julgamento do MS 32.201, embora tenha advertido que a atuação do TCU, em sua acepção clássica, não se qualifica como exercício do poder de polícia, ressaltou que a Lei 9.873/1999 assumiria vocação regulatória geral da prescrição do exercício da competência sancionadora da Administração Pública, sendo sua disciplina aplicável a qualquer ação punitiva da Administração Pública Federal, exceto àquelas esferas em que exista regulamentação específica. Ademais, completa, dada a autonomia científica do Direito Administrativo, não haveria razão plausível para suprimir a omissão da Lei Orgânica do Tribunal de Contas da União, quanto ao prazo prescricional, valendo-se das normas de direito civil, e não das de direito administrativo.
Eis algumas ementas de decisões que evidenciam o entendimento predominante do STF:
Ementa: AGRAVO REGIMENTAL EM MANDADO DE SEGURANÇA. TOMADA DE CONTAS ESPECIAL. TRIBUNAL DE CONTAS DA UNIÃO. CONDENAÇÃO A RESSARCIMENTO AO ERÁRIO. PRESCRIÇÃO. MARCO INTERRUPTIVO. ART. 2°, II, DA LEI 9.873/1999. ATO INEQUÍVOCO DE APURAÇÃO DO FATO. DISCUSSÃO. DIREITO LÍQUIDO E CERTO. DEMONSTRAÇÃO. INOCORRÊNCIA. SUBSISTÊNCIA DA DECISÃO AGRAVADA. AGRAVO A QUE SE NEGA PROVIMENTO. I - As razões do agravo regimental são inaptas para desconstituir os fundamentos da decisão agravada, que, por isso, se mantêm hígidos. II - Aplicando-se a regulamentação da Lei 9.873/1999 ao caso concreto, observa-se que a pretensão sancionatória do TCU, em relação aos atos praticados pelo impetrante, levando-se em consideração a ocorrência de 5 causas interruptivas da prescrição, não teria sido fulminada pelo decurso do tempo. III - A pretensão do recorrente, fundada na discussão sobre os fatos apontados como marcos interruptivos da prescrição da pretensão punitiva da Administração Pública, refoge aos estreitos limites do mandamus, ante a ausência de liquidez e certeza do direito pleiteado. IV - Agravo regimental a que se nega provimento. MS 36067 ED-AgR. Órgão julgador: Segunda Turma. Relator (a) : Min. RICARDO LEWANDOWSKI. Julgamento: 18/10/2019.
Ementa: AGRAVO REGIMENTAL EM RECLAMAÇÃO. TRIBUNAL DE CONTAS DA UNIÃO. TOMADA DE CONTA ESPECIAL. PRESCRIÇÃO DA PRETENSÃO PUNITIVA. RECONHECIDA EM DECISÃO DO SUPREMO TRIBUNAL FEDERAL. PRESCRITIBILIDADE DO RESSARCIMENTO AO ERÁRIO FUNDADA EM DECISÃO DE TRIBUNAL DE CONTAS. AÇÃO DE IMPROBIDADE ADMINISTRATIVA COM PEDIDO DE RESSARCIMENTO JÁ EM CURSO. AGRAVO REGIMENTAL A QUE SE NEGA PROVIMENTO. I - O acórdão do TCU determinou a formação de processo administrativo para avaliarem, efetivamente, a eventual responsabilização do agravado para o ressarcimento do dano ao erário, contrariando, assim, autoridade desta Corte no MS 35.512/DF, uma vez que houve a concessão da segurança para declarar a ocorrência da prescrição da pretensão punitiva do TCU em relação às infrações imputadas a ele, destacando-se que a União poderia perseguir os valores referentes ao ressarcimento dos danos na esfera judicial. II - Agravo regimental a que se nega provimento. (Rcl 39497 AgR. Órgão julgador: Segunda Turma. Relator (a) : Min. RICARDO LEWANDOWSKI. Julgamento: 10/10/2020) .
Ementa: MANDADO DE SEGURANÇA. DIREITO ADMINISTRATIVO. TRIBUNAL DE CONTAS DA UNIÃO. SERVIDOR DA SECRETARIA DE SAÚDE DO ESTADO DO ACRE. FISCALIZAÇÃO OMISSA E DEFICIENTE NA EXECUÇÃO DE DOIS CONVÊNIOS FIRMADOS ENTRE A SECRETARIA ESTADUAL E O MINISTÉRIO DA SAÚDE. APLICAÇÃO DE MULTA. ARTS. 28, II, E 58, II, DA LEI 8.443/1992. ART. 268, II, DO REGIMENTO INTERNO DO TCU. PRESCRIÇÃO DA PRETENSÃO SANCIONATÓRIA. OCORRÊNCIA. APLICAÇÃO DA LEI 9.873/1999. PRECEDENTES DESTE STF. MEDIDA LIMINAR DEFERIDA E RATIFICADA NO EXAME DE MÉRITO. SEGURANÇA CONCEDIDA PARA AFASTAR A MULTA APLICADA. 1. A prescrição da pretensão punitiva do TCU é regulada pela Lei 9.873/1999, descabendo a aplicação do prazo decenal previsto na legislação civil (art. 205 do Código Civil) . Ao revés, incide o prazo quinquenal previsto na Lei 9.873/1999 (MS 32201, Rel. Min. Roberto Barroso, PRIMEIRA TURMA, DJe 7/8/2017; MS 35.512-AgR, Rel. Min. Ricardo Lewandowski, SEGUNDA TURMA, DJe 21/6/2019) . 2. In casu, na linha do parecer apresentado pelo Ministério Público Federal e da decisão liminar de minha lavra, é inequívoca a superação do prazo prescricional quinquenal. Os ilícitos apontados pela Corte de Contas ocorreram em julho de 2006, tendo o processo de auditoria sido instaurado em 9/10/2006. A ordem de citação do responsável para a audiência, por sua vez, ocorreu em 25/6/2007. Entretanto, a decisão condenatória recorrível foi exarada somente em 31/5/2016, data da prolação do Acórdão 3513/2016-TCU-Primeira Câmara. 3. Ex positis, CONCEDO A SEGURANÇA unicamente para afastar a sanção de multa aplicada ao impetrante, nos autos da Tomada de Contas Processo 023.288/2006-0, máxime da ocorrência de prescrição da pretensão punitiva do Tribunal de Contas da União. MS 35940. (Órgão julgador: Primeira Turma. Relator (a) : Min. LUIZ FUX. Julgamento: 16/06/2020) .
Essa orientação também foi seguida nas seguintes decisões monocráticas: MS 36.127-MC/DF e MS 35.940-MC/DF, Rel. Min. Luiz Fux; MS 35.294, MS 35.539/DF e MS 35.971-TP/DF, Rel. Min. Marco Aurélio; MS 34.256 MC/DF, MS 36.054-MC e MS 36.067-MC/DF, Rel. Min. Ricardo Lewandowski.
Portanto, observa-se que o Supremo Tribunal Federal tem se pronunciado no sentido de reconhecer não só a aplicação da prescrição quinquenal com fulcro na interpretação da Lei 9.873/1999, mas também a incidência dos marcos interruptivos do prazo prescricional consignados na referida lei, tantas vezes quanto presentes os suportes fáticos (MS 32201, Relator: Min. Roberto Barroso) .
Essa orientação também foi seguida nas seguintes decisões monocráticas: MS 36.054, MS 34.256-MC, MS 35.512 e MS 36.067-MC, todos de relatoria do Min. Ricardo Lewandowski; MS 35.294, MS 35.539 e MS 35.971-TP, todos de relatoria do Min. Marco Aurélio; MS 32.201, Rel. Min. Roberto Barroso, e MS 36.127-MC e MS 35.940-MC, Min. Luiz Fux.
Em relação ao termo inicial da contagem do prazo prescricional, o 'caput' do art. 1º da Lei 9.873/1999 oferece solução que não destoa do modelo adotado pelo TCU no incidente de uniformização de jurisprudência, em que se examinou a prescrição da pretensão punitiva, nos termos do Acórdão 1441/2016-TCU-Plenário (Rel. Min. Benjamin Zymler) , com a adição da particularidade de explicitar o caso de infrações permanentes ou continuadas:
a) Regra geral: 'data da prática do ato'  (o que equivale a 'ocorrência da irregularidade sancionada') ;
b) Regra especial: 'no caso de infração permanente ou continuada, do dia em que tiver cessado'.
Por seu turno, a Lei 9.873/1999, em seu art. 2º, estabelece as causas interruptivas da prescrição punitiva, consoante abaixo transcrito, já na redação conferida pela Lei 11.941/2009:
Art. 2º Interrompe-se a prescrição da ação punitiva:
I - pela notificação ou citação do indiciado ou acusado, inclusive por meio de edital;
II - por qualquer ato inequívoco, que importe apuração do fato;
III - pela decisão condenatória recorrível.
IV - por qualquer ato inequívoco que importe em manifestação expressa de tentativa de solução conciliatória no âmbito interno da administração pública federal.
Por sua vez, o quadro a seguir indica alguns eventos processuais, ocorridos no curso de uma TCE (fase interna e externa) - instaurada em razão de irregularidades na aplicação de recursos da União transferidos a entes subnacionais - que poderiam ser enquadrados nas causas de interrupção da prescrição acima apontadas, sem prejuízo, é claro, de outras ocorrências fáticas elegíveis como marco interruptivo, a depender da forma de proceder de cada entidade ou órgão tomador de contas.
	I - pela notificação ou citação do indiciado ou acusado, inclusive por meio de edital;
	 (i) notificação no âmbito do procedimento administrativo de ressarcimento previamente à instauração da TCE;
 (ii) notificação efetuada pelo órgão tomador de contas acerca da instauração da TCE;
 (iii) citação efetuada pelo TCU.
*Data da ciência da notificação ou citação pelos responsáveis ou de publicação do edital no DOU.

	II - por qualquer ato inequívoco, que importe apuração do fato;
* procedimento que evidencie a apuração dos fatos irregulares, com o objetivo quantificar o dano e identificar possíveis responsáveis.
	 (i) relatório de sindicância ou PAD;
 (ii) relatório de apuração de irregularidades referente ao processo administrativo prévio à instauração da TCE;
 (iii) relatórios de fiscalização, pareceres, despachos, informações e memorandos relacionados à apuração dos fatos irregulares;
 (iv) relatório do tomador de contas;
 (v) relatório do controle interno; 
 (vi) termo de instauração ou designação de instauração da TCE;
 (vii) autuação da TCE no TCU; entre outras causas.
*Há quem inclua nesse grupo diligências que comprovam providências do responsável sobre as irregularidades investigadas.

	III - pela decisão condenatória recorrível.
	 (i) Verifica-se apenas no âmbito do TCU com a data da prolação do acórdão condenatório recorrível.

	IV - por qualquer ato inequívoco que importe em manifestação expressa de tentativa de solução conciliatória no âmbito interno da administração pública federal.
	 (i) pedido de parcelamento;
 (ii) pagamento parcial do débito;
 (iii) qualquer manifestação do responsável que demonstre claramente a sua intenção de recolher o débito.

Bem se vê, portanto, que haveria uma multiplicidade de causas de interrupção da prescrição, conforme se depreende do art. 2º da Lei 9.873/1999. Tal exegese encontra respaldo em precedentes do STF, a exemplo do que se decidiu no julgamento do MS 36067 (Rel. Min. Ricardo Lewandowski) , com destaque para trecho do voto em que o Relator reconhece cinco causas de interrupção da prescrição, in verbis:
 (...) Assim, faz-se necessário levar em consideração que, apesar de os fatos objeto da apuração conduzida pela Corte de Contas remontarem aos anos de 1999 e 2000, período no qual o impetrante era Secretário de Saúde municipal, o Tribunal de Contas da União deu prosseguimento à tomada de contas especial por ter constatado a ocorrência de 5 causas interruptivas da prescrição, a saber: a) relatório de auditoria em conjunto realizada pelo Denasus e pela Secretaria Federal de Controle, lavrado em 06/07/2001, sendo este, certamente, um ato inequívoco que importou a apuração do fato (art. 2º, II, da Lei n. 9.873/1999) ; b) instauração de Tomada de Contas Especial pelo FNS, ocorrida em 05/10/2005, sendo este também, certamente, um ato inequívoco que importou a apuração do fato  (art. 2º, II, da Lei n. 9.873/1999) ; c) a autuação da presente Tomada de Contas Especial no âmbito do Tribunal de Contas da União, ocorrida em 12/08/2008, sendo este também, certamente, um ato inequívoco que importou a apuração do fato  (art. 2º, II, da Lei n. 9.873/1999) ; d) o ato que ordenou a citação do responsável, ora impetrante, ocorrida em 12/07/2010 (art. 2º, I, da Lei n. 9.873/1999) ; e) o exercício do poder punitivo ocorrido em 20/06/2012, data da prolação do Acórdão 1563/2012-TCU-Plenário (art. 2º, III, da Lei n. 9.873/1999) .
No caso concreto, tendo como parâmetro a tese firmada pelo STF, no RE 636.886, no sentido de que ambas as pretensões do TCU (sancionatória e ressarcitória) sujeitam-se ao prazo prescricional de 5 anos previsto na Lei 9.873/1999, considerando, ainda, o sistema prescricional descrito na citada lei, inclusive as causas de suspensão e de interrupção da prescrição, temos os seguintes eventos processuais:
 Termo de compromisso 499/2010, com vigência de 1/10/2010 a 29/3/2011;
 Relatório de Inspeção 102/2011 ASR, de 17/11/2011 (peça 12) ;
 Relatório Técnico 120/2013 (peça 22) , de 28/6/2013, Parecer Pericial 63/2014 (peça 19) , de 11/4/2014, e Laudo Técnico 38/2014 (peça 23) , de 25/6/2014, elaborados em virtude de fiscalização a cargo do Ministério Público Federal (MPF) ;
 Parecer Técnico Conclusivo 2016_725_PT_SEDEC_IK/2016/SEDEC/DRR e Despachos DRR, de 1/12/2016 (peça 28) , e Despacho do DRR (peça 33) , de 7/7/2017, análise derradeira do ajuste em tela pelo órgão repassado;
 Ofício 598/2016/DGI/SECEX/MI dirigido ao ex-prefeito, informando quanto à não aprovação da execução física do objeto (peça 29) , recebido em 20/12/2016, conforme AR (peça 43) ;
 Ofício 437/2017/CGPC/DGI/SECEX/MI dirigido ao Procurador Geral do município de Içara - SC, informando sobre a não regularização do ajuste (peça 34) , recebido em 14/8/2017, conforme AR (peça 44) ;
 Parecer 299/2017/CONJUR-MI/CGU/AGU, de 24/8/2017 (peça 35) , no qual se concluiu que não se mostrava devida a suspensão de processo administrativo de prestação de contas de recursos decorrentes de transferência para execução de ações de defesa civil devido à existência de processo judicial em curso que discutia o mesmo objeto;
 Parecer Financeiro 205/2017/DTCE/CDTCE/CGPC/DGI/SECEX/MI, de 12/12/2017 (peça 38) , por meio do qual o ministério decidiu instaurar estas contas, com glosa pelo valor integral dos recursos repassados;
 Relatório de TCE 39/2018, de 3/7/2018 (peça 46) ;
 Data de autuação da tomada de contas especial pela SecexTCE: 19/9/2019;
 Despacho do titular da SecexTCE autorizando a realização das citações propostas: 20/8/2020 (peça 55) .
Analisando-se a sequência de eventos processuais enumerados no item anterior, os quais teriam o condão de interromper a prescrição da ação punitiva desta Corte no entender do STF, observa-se que não transcorreu o prazo prescricional de 5 (cinco) anos entre cada evento processual e o seguinte. Portanto, mesmo levando-se em consideração o entendimento do STF, não teria ocorrido a prescrição da pretensão sancionatória e ressarcitória a cargo do TCU.
Ademais, em casos semelhantes, conforme tem sido decidido pelos três colegiados desta Corte de Contas, tem prevalecido, ao menos por ora, o entendimento jurisprudencial predominante no TCU de que o débito é imprescritível. Ou seja, tendo em vista que o STF decidiu os embargos de declaração opostos pela Advocacia-Geral da União (AGU) contra a decisão proferida em 17/4/2020 no julgamento do Recurso Extraordinário (RE) 636.886, informando que aquela decisão se refere à fase de execução do Acórdão do TCU, a nova posição do STF sobre prescritibilidade da pretensão de ressarcimento não altera, por ora, entendimento do TCU de que as ações de ressarcimento movidas contra agentes causadores de danos ao erário são imprescritíveis.
Por outro lado, especificamente no que tange à prescrição da pretensão punitiva, verifica-se que o Acórdão 1441/2016-TCU-Plenário, Relator Ministro Benjamin Zymler, que uniformizou a jurisprudência acerca dessa questão, subordinou tal prescrição ao prazo prescricional geral indicado no art. 205, do Código Civil, que é de dez anos, contado da data de ocorrência da irregularidade sancionada, nos termos do art. 189, do Código Civil, sendo este prazo interrompido pelo ato que ordenar a citação, a audiência ou a oitiva do responsável.
No caso em exame, não ocorreu a prescrição da pretensão punitiva, uma vez que a irregularidade sancionada se deu em 13/10/2010 e o ato de ordenação da citação ocorreu em 20/8/2020.
Portanto, diferente do entendimento esposado pelos responsáveis, não se configurou a prescrição das pretensões punitiva e ressarcitória a cargo do TCU.
Reflexo da ação judicial de improbidade administrativa nestes autos 
Quanto à existência de ação de improbidade administrativa, a sentença do Juiz de 1ª instância trazida pela defesa do município indica que não se observou, por parte do ex-prefeito, má-fé ou elemento subjetivo que acarretasse malferimento à moralidade e, assim, que atraísse a imposição das sanções afetas à improbidade administrativa. 
A Sentença enviada no âmbito da Ação Civil de Improbidade Administrativa, objeto do processo 5018047-16.2014.4.04.7204/SC, não afeta os fatos tratados nestas contas, tampouco essa ação judicial em curso obsta o prosseguimento deste feito, em face ao princípio da independência das instâncias cível, penal e administrativa. 
O TCU possui jurisdição e competência próprias estabelecidas pela Constituição Federal e pela sua Lei Orgânica (Lei 8.443/92) . Dessa forma, a existência de ação judicial sobre mesma matéria não obsta o exercício do controle externo, dado o princípio da independência das instâncias cível, penal e administrativa. Somente teria influência no processo em exame a ação penal em que fossem absolvidos os responsáveis pela negativa de autoria ou inocorrência do fato, caso em que as demais esferas devem acatar a decisão adotada no âmbito do juízo penal.  
Esse entendimento é pacifico no TCU, sendo exemplos os Acórdão 2067/2015-TCU-Plenário, 2.613/2015-TCU-Plenário, 2.437/2015-TCU-Plenário, 541/2015-Plenário, 1.529/2015-TCU-1ª Câmara, entre outros.
Entende-se que no caso em comento a sentença judicial não se refere a processo penal, já que a natureza jurídica da improbidade administrativa é civil-administrativo. Nessa linha, como a sentença judicial apresentada não trata de processo penal, não tem o condão de negar a autoria ou de certificar a inexistência do fato.
Logo, prevalece a regra da independência das instâncias, que ressalva que somente a absolvição na esfera penal por inexistência do fato ou de autoria vincula a apuração administrativa.
Análise das questões de mérito
Cabe repisar a situação fática analisada e discorrida na instrução precedente (peça 53) , com vistas a contextualizar as irregularidades em comento e subsidiar a análise de mérito deste feito. 
No caso concreto, o município de Içara/SC, com população em torno de 56 mil habitantes, foi beneficiário do repasse federal em comento para 'recuperação de estradas vicinais e desobstrução, recuperação de canal, recuperação de vias urbanas, recuperação de unidades habitacionais e reconstrução de pontes', com o seguinte plano de trabalho (peça 3) :
	Plano de Trabalho

	Meta
	Especificação
	Indicador Físico
	Valor (R$) 

	1
	Recuperação de Estradas vicinais e desobstrução
	69,82 km
	Não discriminado

	2
	Recuperação de canal c/ limpeza e desobstrução de valas
	3,2 km
	
	3
	Recuperação de Vias Urbanas
	9.000 m2
	
	4
	Reconstrução de pontes
	2 unidades
	
	5
	Recuperação de Unidades Habitacionais
	23 unidades
	
	Valor repassado pela União
	1.800.000,00

Os recursos foram repassados com a finalidade de atender a situação de emergência decretada em virtude de grandes danos causados por chuvas fortes em maio/2010. Todavia, de acordo com o Relatório do Tomador de Contas (peça 46) , 'houve desvio de finalidade na aplicação dos recursos da União transferidos, fato que enseja glosa total dos recursos transferidos, mesmo tendo ocorrido eventual benefício ao município'. O Relatório de Auditoria da CGU (peça 47) consignou que as despesas realizadas foram totalmente impugnadas pelo órgão repassador, pelo fato de os recursos terem sido 'utilizados em obras que poderiam ter sido financiadas pelo Município ou, ainda, com recursos federais de outras fontes, o que o beneficiou indevidamente, bem como a irregularidade na documentação da prestação de contas, a qual não permitiu aferir a execução do objeto de acordo com o plano de trabalho'.
Os elementos indicam que a situação de emergência foi declarada por noventa dias, mediante o Decreto municipal 68/2010, de 12/5/2010, posteriormente prorrogado por igual período (noventa dias) pelo Decreto 113/2010, de 10/8/2010, expirando o prazo, portanto, em meados de novembro/2010 (8/11/2010 - cento e oitenta dias; peça 1, p. 13-18) . O então MI reconheceu a decretada situação de emergência, mediante a Portaria 519, de 23/8/2010, e autorizou a transferência de recursos ao município, com a Portaria 880, de outubro/2010 (peça 1, p. 18; peça 31, p. 59) . O repasse ocorreu efetivamente em 13/10/2010 (conforme extrato bancário - peça 9, p. 91) .
Da prestação de contas apresentada (peça 9) , observa-se que há registros fotográficos, formulários de prestação de contas, termo de homologação e adjudicação, publicações de extrato de contratos e cópia de extratos bancários, mas não apresentou documentação comprobatória da despesa, tais como os termos dos contratos e os documentos fiscais correspondentes. 
Desses elementos, observa-se que houve cinco contratações na modalidade dispensa de licitação, com contratos firmados em 18/11/2010 (peça 9, p. 58) , após aquela situação de emergência, portanto (em torno de dez dias após) . Os formulários de prestação de contas - relatório de execução físico-financeira, demonstrativo da receita e despesa, relação de pagamentos e relação de bens (peça 9, p. 66-70) - registram que os recursos federais de R$ 1.800.000,00, acrescidos dos valores de rendimentos de aplicação financeira de R$ 44.745,76, foram utilizados da seguinte forma: R$ 1.788.413,09 como despesas realizadas, e R$ 56.332,67, como saldo recolhido. Os pagamentos das despesas ocorreram no período de 30/11/2010 a 28/6/2011, parte deles já fora da vigência do termo de compromisso (1/10/10 29/3/2011) . A tabela abaixo retrata a situação:
	Meta - Descrição
	Contrato
	Pagamento

	Especificação
	Indicador Físico
	Empresa contratada
	Valor (R$) 
	Data
	Valor (R$) 

	1-Recuperação de Estradas vicinais e desobstrução
	69,82 km
	Franciele Mangili Tramontin EPP (Contrato 145/PMI/2010) 
	703.471,41
	10/12/2010
	279.875,00

					17/12/2010
	411.281,91

					10/02/2011
	11.418,90

					Subtotal
	702.575,81

	2-Recuperação de canal c/ limpeza e desobstrução de valas
	3,2 km
	Empresa Transp. Terraplanagem Rodrigues Ltda (Contrato 146/PMI/2010) 
	251.991,00
	17/12/2010
	218.807,67

					10/02/2011
	31.817,82

					Subtotal
	250.625,49

	3-Recuperação de Vias Urbanas
	9.000 m2
	Stucchi Ind. Artefatos de Cimento Ltda. (Contrato 147/PMI/2010) 
	399.960,00
	30/11/2010
	228.866,00

					16/12/2010
	157.762,00

					05/05/2011
	13.332,00

					Subtotal
	399.960,00

	4-Reconstrução de pontes
	2 unidades
	Empreiteira Selinger Casagrande Ltda. (Contrato 148/PMI/2010) 
	266.273,09
	04/12/2010
	6.401,61

					17/12/2010
	125.273,37

					18/05/2011
	60.648,82

					28/06/2011
	73.949,29

					Subtotal
	266.273,09

	5-Recuperação de Unidades Habitacionais
	23 unidades
	Empreiteira Selinger Casagrande Ltda. (Contrato 149/PMI/2010) 
	168.978,70
	17/12/2010
	92.839,50

					20/04/2011
	76.139,20

					Subtotal
	168.978,70

			Valor total
	1.790.674,20
	Valor total
	1.788.413,09

A análise derradeira do ajuste em tela encontra-se registrada nos seguintes pareceres do órgão repassador: Parecer Técnico Conclusivo 2016_725_PT_SEDEC_IK/2016/SEDEC/DRR e Despachos DRR, de dezembro/2016 (peça 28) ; Despacho do DRR (peça 33) , de julho/2017. Percebe-se que aqueles pareceres levaram em conta as constatações obtidas pela fiscalização a cargo do Ministério Público Federal (MPF) , a saber: Relatório Técnico 120/2013 (peça 22) , de junho/2013; Parecer Pericial 63/2014 (peça 19) , de abril/2014: Laudo Técnico 38/2014 (peça 23) , de junho/2014. Discorre-se, a seguir, sobre esses elementos.
Órgão repassador
A partir do Parecer Técnico Conclusivo 2016_725_PT_SEDEC_IK/2016/SEDEC/DRR e Despachos DRR, de dezembro/2016 (peça 28) , tem-se as informações listadas abaixo.
56.1 Em novembro/2011, o ministério realizou inspeção, consignada no Relatório de Inspeção 102/2011 ASR (peça 12) , no qual sugeriu a aprovação total da meta física, considerando o objeto executado. Entrementes, o referido relatório não avaliou a coerência da adequabilidade das obras previstas no plano de trabalho em relação à funcional programática 1029.4570, que trata de Ações de Reconstrução/Recuperação de Infraestrutura atingidas por eventos adversos (conforme transcrição adiante) .
56.2. No período entre 2011 e 2014, houve denúncias sobre o ajuste em comento, conforme noticiado pela CGU e pelo MPF, este realizando fiscalizações in loco  (adiante relatadas) .
56.3. Na conclusão do parecer, aduziu o seguinte: 'A Prefeitura Municipal de Içara não encaminhou a documentação necessária para a confecção do Parecer Técnico Conclusivo e os dados necessários foram obtidos na documentação existente no processo, principalmente do Relatório Técnico Nº 120/2013 de 28 de junho de 2013 e do Parecer Pericial Nº 63/2014, de 11 abril de 2014, do Ministério Público Federal, 5ª Câmara de Coordenação e Revisão - Patrimônio Público e Social, Assessoria pericial' (item 10) .
 (...) 
13. Embasados no Relatório de Inspeção Nº 102/2011 - ASR (...) 
13.1 E por tratar de Termo de Compromisso, Transferência Obrigatória, não foram considerados na inspeção, Projetos, Planilhas e memorial Descritivo, visto que os mesmos ainda se encontravam em fase de elaboração pelo Convenente, e nem a coerência da Adequabilidade das obras previstas no Plano de Trabalho em relação a funcional programática 1029.4570, que trata de Ações de Reconstrução/Recuperação de Infra estrutura atingidos por eventos adversos. (Grifos acrescidos) 
Despacho do Coordenador de Reabilitação e Reconstrução do MI consignou o seguinte, in verbis:
1. (...) o Relatório de Inspeção nº 102/2011 - ASR (fl.176/183) constitui-se peça técnica muito singela quando comparada a robustez dos documentos técnicos produzidos pelos Peritos daquele MPF (Relatório Técnico nº 120/2013 - fls.235/280; Parecer Pericial nº 63/2014 - fls. 273/290 ou 39/73 SEI 0121973 e Laudo Técnico nº 38/2014/PGR/5ª CCR/MPF) .
2. Diante desta constatação verifica-se no Relatório de Inspeção nº 102/2011 - ASR (fl.176/183) 
'... não foram considerados na inspeção, projetos, planilhas e memorial descritivo, vistos que os mesmos ainda se encontravam em fase de elaboração pelo Convenente, e nem a coerência da Adequabilidade das obras previstas no Plano de Trabalho em relação a funcional programática 1029.4570, que trata de Ações de Reconstrução/Recuperação de Infraestrutura atingidos por eventos adversos.' 
3. Contudo, a lacuna de posicionamento reconhecida pelo técnico que realizou a vistoria realizada pela SEDEC/MI é preenchida pelo Perito do Ministério Público Federal no § 66 do Laudo Técnico nº 38/2014/PGR/5ª CCR/MPF, fundamentado em vistoria de campo, no Relatório Técnico nº 120/2013 (fls.235/280) e Parecer Pericial nº 63/2014 (fls. 39/73 SEI 0121973) que constata: 
'66.1 Os contratos firmados por meio de dispensa de licitação, com recursos advindos do Convênio nº 662762, não tiveram o condão de atender situação emergencial, haja vista as características e período de contratação das obras. De fato, os serviços executados referem-se a obras ordinárias de melhoria, reparo e pavimentação de vias; limpeza de córregos; e atendimentos de necessidade habitacionais dos moradores de Içara/SC.' 
4. De forma que configura-se desvio de finalidade na aplicação dos recursos da União transferidos fato que enseja glosa total dos recursos transferidos, mesmo tendo ocorrido eventual benefício ao município como avaliou-se no Relatório de Inspeção nº 102/2011 - ASR (fl.176/183) . (Grifos originais e acrescidos; negritos originais e acrescidos) 
No Despacho do DRR (peça 33) , de julho/2017, que ratificou as conclusões daquele parecer, após justificativas apresentadas pelo responsável, tem-se as informações listadas abaixo.
57.1. Os elementos (justificativas) não enfrentam, esclarecem ou apresentam argumentos que afastem a constatação de desvio de finalidade embasada nos trabalhos técnicos do Perito do Ministério Público.
57.2. Foi constatada e demostrada a ocorrência de 'desvio de finalidade' nos documentos técnicos elaborados pelo Perito do Ministério Público Federal, conforme excertos do Laudo Técnico 38/2014/PGR/5ª CCR/MPF (transcreveu trechos desse laudo - itens 15, 48, 66.1, 66.3.3.1, 66.3.3.2, 66.3.3.3, 66.3.4 - todos transcritos adiante) . 
57.3. Logo, os  recursos  que  foram  aplicados da  transferência em exame se prestaram a ações cuja finalidade foi manutenção e/ou melhoramento de infraestrutura pública e fornecimento  de  material,  ampliação  e  melhoramentos  de  unidades  habitacionais  e  não recuperação de danos decorrentes do desastre reconhecido pela União, conforme objetivos dos Recursos vinculados ao Programa 1029 - Resposta aos Desastres e Reconstrução (PPA 2008-2011) e da Ação Orçamentária 4570 - Restabelecimento da normalidade no cenário de desastres (item 9 daquele despacho) .
Ministério Púbico Federal
As obras do termo de compromisso em apreço foram fiscalizadas pelo Ministério Público Federal (MPF) , no âmbito do Inquérito Civil Público 1.33.003.000320/2011-02 (instaurado para apurar denúncia de dispensa de licitação, fraude licitatória e mau uso do dinheiro público, ante a inexecução de serviços contratados com verba federal pelo município de Içara) , com vistas a verificar se os serviços executados correspondiam ao contratado e se os preços eram compatíveis com as referências de mercado. Como já relatado, foram elaboradas três peças técnicas, a saber: Relatório Técnico 120/2013 (peça 22) , de junho/2013; Parecer Pericial 63/2014 (peça 19) , de abril/2014: Laudo Técnico 38/2014 (peça 23) , de junho/2014. Elas embasaram o exame do órgão repassador para a constatação do desvio de finalidade, conforme já abordado anteriormente. 
Cabe, para o deslinde da análise realizada nesta instrução, trazer à baila algumas constatações daquela fiscalização do MPF. 
57.4. O primeiro parecer trouxe a informação de que todos os contratos foram firmados (e executados) após 6 (seis) meses da verificada situação de emergência no município de Içara/SC, decretada em maio/2010. As especificações técnicas que embasaram a precificação e contratação dos serviços foram bastante simplórias, dificultando uma avaliação mais detalhada, seja no aspecto qualitativo ou quantitativo. Quanto à execução dos serviços, não havendo informação suficiente sobre os locais onde foram previstos os trabalhos, tornou-se inviável, imediatamente, realizar uma vistoria para atestar sua execução.
57.5. Já no segundo parecer, há o registro de que não restou clara a justificativa municipal para aplicação dos recursos conveniados com base no inc. IV do art. 24 da Lei 8.666/93, pois, quando levadas a termo as contratações 145/PMI/2010; 146/PMI/2010; 147/PMI/2010; 148/PMI/2010; e 149/PMI/2010, em novembro de 2010, a situação emergencial decretada em maio de 2010, legal e concretamente, salvo informação diversa, já estava descaracterizada. Sobre a execução dos serviços contratados, as indicações dos locais das obras são imprecisas; os relatórios fotográficos são limitados e dúbios; a única licença ambiental apresentada é extemporânea à execução dos trabalhos; há registro da execução de grande volume de serviços em prazo exíguo; e, pelo menos na construção da ponte de concreto, as medições não condizem com os prazos contratuais informados. Pelas divergências documentalmente identificadas, não há como atestar que os serviços foram executados nos termos contratados, e pela ambiguidade ou ausência de informações, é limitada a possibilidade de verificação deles in loco.
60.3. No último parecer, concluiu-se que 'Os contratos firmados por meio de dispensa de licitação, com recursos advindos do Convênio 662762, não tiveram o condão de atender situação emergencial, haja vista as características e período de contratação das obras. De fato, os serviços executados referem-se a obras ordinárias de melhoria, reparo e pavimentação de vias; limpeza de córregos; e atendimento de necessidades habitacionais dos moradores de lçara/SC'. Nos serviços que puderam, mesmo que parcialmente, ser vistoriados, observou-se que 'não foram executados nos termos contratualmente ajustados' (Grifos originais e/ou acrescidos) (itens 66.1 e 66.3 do parecer) . Transcrevem-se a seguir trechos desse laudo (Laudo Técnico 38/2014) , in verbis:
- CONTRATO N° 148/PMI/2010
 (...) 
15. Consoante informação do Sócio-gerente da empresa responsável pela construção da ponte, de fato, não se tratou de reconstrução, pois no local havia uma ponte de madeira que foi desmanchada para dar lugar à estrutura de concreto. Em que pese ser o responsável pela obra, o Sócio-gerente não soube informar a data de início dos serviços, limitou-se a esclarecer que 'foi logo que a Prefeitura autorizou', nem o fim, apontando que ''acredita ter sido à época do seu depoimento no Ministério Público Federal, talvez uns sessenta dias antes'.
- CONTRATO N' 149/PMI/2010
26. Mais preciso foi o Sócio-gerente da Contratada. Esclareceu que a contratação resumiu­se a um pacote de serviços e materiais e, dentro deste pacote, foi orientado pela Prefeitura a atender às demandas dos cadastrados. Contudo, não soube informar os responsáveis do município pelo acompanhamento, verificação e medição dos serviços.
- CONTRATO Nº 145/PMI/2010
35. Sabia-se, de antemão, sobre a impossibilidade de verificação da obra in loco, pois a contratação abarcou substancial extensão de vias, em todo o município de Içara, concluídas há quase três anos. Outrossim, os boletins de medição entregues ao MPF para apreciação, pelo Município, não informam precisamente o local das recuperações efetuadas.
 (...) 
39. Apenas para registro, foi solicitado aos representantes da municipalidade que apontassem ponto ou pontos mais notórios dos serviços executados. Contudo não conseguiram fazê-lo. Pediram que fossem indicados, a partir das notas contidas nos autos, as localidades, para referenciarem os pontos.
- CONTRATO N° 147/PMI/2010
45. As limitações anotadas no item anterior, em relação ao Contrato nº l45/PMI/2010, são as mesmas no presente caso, pois também se refere a obra com significativa extensão, porém em vias urbanas, sem possibilidade de verificação objetiva, principalmente pela falta de registros de acompanhamento, por parte da Prefeitura de Içara, bem como pelo desconhecimento dos seus representantes, que ciceronearam a vistoria.
 (...) 
48. Chamou a atenção durante a vistoria o fato, aparentemente, até mesmo pelas diferenças verificadas nas lajotas de concreto utilizadas para pavimentação e reparo das ruas, além de relatos dos participantes, que algumas vias não foram reparadas, mas sim pavimentadas. Ressalta-se, no caso da Rua Padre Maria de França, que as lajotas não têm o padrão especificado, ou seja, não são sextavadas.
- CONTRATO Nº 146/PMI/2010
56. Como nas demais contratações, os representantes da cidade esclareceram que somente acompanharam e apoiaram o serviço, sem quaisquer outras responsabilidades, além de desconhecerem os trechos onde houve intervenções. Informaram, ainda, da remoção de solos e sujidades, em bota fora, sendo o material retirado dos canais depositados nas suas próprias margens.
 (...) 
CONCLUSÃO (alguns itens foram transcritos no parecer técnico derradeiro do MI) 
 (...) 
66.3.3 Contrato nº 149/PMV2010 (recuperação de 23 (vinte e três) unidade habitacionais em diversos bairros) : os detalhes dos serviços podem ser conferidos no parágrafo 31, porém destaca-se alguns aspectos que demonstram incompatibilidade entre o especificado contratualmente e o executado.
66.3.3.1 A Obra nº 3 não foi de recuperação de unidade habitacional, mas de simples fornecimento de material, contudo, no local onde tal material foi entregue, não há qualquer tipo de construção (vide Foto 13) . Da mesma maneira ocorreu para as Obras nº 9 e 12 (fornecimento de material) , porém na primeira há apenas paredes de alvenaria levantadas (vide Foto 24) , enquanto na segunda foi vista uma casa sem revestimento (vide Fotos 29 e 30) ;
66.3.3.2. Em três casos, Obras nº 7; 16; e 23, simplesmente as casas foram ampliadas (vide Fotos 20 e 21: 36 e 37: e 50 e 51, respectivamente) . Também a Obra nº 19 foi uma ampliação de residência, mas no local há um ateliê de artesanato (vide Fotos 42 e 43) ; 
66.3.3.3. Na Obra nº 10 funciona, de fato, uma empresa de confecção (vide Foto 26) ;
66.3.3.4 Quatro situações específicas, Obras nº 4; 13; 21; e 22; referem-se a, principalmente, serviços de acabamento: revestimento (vide Fotos 15; 31; 47; e 48, respectivamente) ;
66.3.3.5 As demais Obras referem-se a serviços pontuais de reparos, adaptações e instalações de esquadrias, todos realizados bastante depois da verificação de situação emergencial em Içara, no ano de 2010;
66.3.4. Os indícios colhidos nos autos são suficientes para afirmar que as obras dos Contratos nº 145/PMl/2010; 146/PMI/2010; l47/PMl/2010; 148/PMl/2010: 149/PML/2010, não foram objeto de efetiva fiscalização e controle por parte da Contratante (...) (Grifos originais e/ou acrescidos) 
Desvio de finalidade
Em síntese, os argumentos de defesa são de que: 1º) o objeto do termo de compromisso foi executado, mencionando a vistoria in loco do órgão repassador realizada em novembro/2011 que aprovou a execução física do objeto pactuado; 2º) a execução das obras se deu dentro da situação de emergência, e se houve atraso foi decorrente do repasse tardio dos recursos federais; 3º) as obras executadas foram de recuperação (das estradas, canais, pontes e casas afetadas pelas chuvas) , e não de obras ordinárias de melhoria.
Sob o aspecto físico, a vistoria realizada pelo órgão repassador mencionada pela defesa atestou a execução das obras, como alegado pelas defesas, mas não tratou do aspecto financeiro, tampouco analisou a aderência delas à finalidade pactuada, tanto que no próprio relatório de inspeção (peça 12, p. 7-8) há o registro de que não foi objeto de análise a coerência da adequabilidade das obras previstas no plano de trabalho com as ações de reconstrução/recuperação de infraestrutura atingida pelo desastre, ou seja, das etapas pactuadas que se referiram à recuperação de: estradas vicinais e desobstrução; canal c/ limpeza e desobstrução de valas; vias urbanas; pontes/ unidades habitacionais. Assim, a aderência do que foi efetivamente executado se verificaria posteriormente, ainda que quando da análise da prestação de contas. 
Ocorre que as vistorias in loco realizadas a partir de trabalhos de fiscalização do MPF em 2013/2014 trouxeram apontamentos que indicariam que as obras não foram para atender situação emergencial, haja vista as características e período de contratação das obras. Logo, há dois aspectos para terem considerado as obras como não emergenciais e, portanto, com desvio de finalidade: temporal e característica/natureza dos serviços.
Sob o aspecto temporal, o eventual desvio de finalidade teria como fundamento o lapso entre a ocorrência do evento danoso e a execução das obras pagas com recursos federais. No entanto, foi a União que deu causa ao atraso no início das obras, visto que só transferiu os recursos em 13/10/2010, tendo fixado em portaria o prazo de 180 dias a contar da liberação do recurso para execução das obras, ou seja, até meados de abril/2011 e/ou até o final da vigência do termo de compromisso, que foi de 29/3/2011. Os elementos indicam que as contratações se deram em 18/11/2010, um mês após o repasse federal (e em torno de dez dias após o prazo emergencial dos decretos municipais) , e o pagamento das despesas ocorreram no período de 30/11/2010 a 28/6/2011, sendo que a quase totalidade dela (92%) realizada antes do término da vigência do termo de compromisso (que foi de 1/10/10 a 29/3/2011) . Apenas os últimos quatro pagamentos se deram fora da vigência do ajuste e após o prazo de 180 dias mencionado, representando 8% do valor que teria sido aplicado. 
Quanto ao aspecto característica/natureza dos serviços, se enquadráveis ou não na finalidade pactuada, que foi de recuperação de infraestrutura (estradas vicinais e desobstrução; canal c/ limpeza e desobstrução de valas; vias urbanas; pontes/ unidades habitacionais) , os apontamentos dos trabalhos de fiscalização do MPF são de que, naquilo que puderam ser vistoriados, haveria serviços que não foram executados nos termos ajustados contratualmente e que a natureza deles foi de obras ordinárias de melhoria e não de reconstrução/restauração de danos decorrentes do desastre. A tabela a seguir sintetiza os apontamentos:
	Objeto
	Contrato
	Apontamento

	1-Recuperação de Estradas vicinais e desobstrução
	145/PMI/2010) 
	boletins de medição entregues ao MPF para apreciação, pelo município, não informam precisamente o local das recuperações efetuadas.

	2-Recuperação de canal c/ limpeza e desobstrução de valas
	146/PMI/2010) 
	não se conhecem os trechos onde houve intervenções.

	3-Recuperação de Vias Urbanas
	147/PMI/2010) 
	sem possibilidade de verificação objetiva, principalmente pela falta de registros de acompanhamento; algumas vias não foram reparadas, mas sim pavimentadas.

	4-Reconstrução de pontes
	148/PMI/2010) 
	não se tratou de reconstrução, pois no local havia uma ponte de madeira que foi desmanchada para dar lugar à estrutura de concreto.

	5-Recuperação de Unidades Habitacionais
	149/PMI/2010) 
	contratação resumiu-se a um pacote de serviços e materiais; algumas unidades habitacionais não houve recuperação, mas simples fornecimento de material, ou ampliada, ou serviço de acabamento. 

O órgão concedente, a quem caberia decidir sobre a oportunidade e conveniência da despesa, inclusive quanto ao enquadramento ou não do gasto na finalidade pactuada, limitou-se a discorrer sobre os apontamentos dos trabalhos de fiscalização do MPF. Tais apontamentos, por sua vez, não abrangeram toda a extensão dos objetos, não sendo possível realizar extrapolação da amostra realizada, seja pela imprecisão deles, seja pela ausência de mensuração dos serviços e respectivos valores (unitários/totais) que não se enquadraria na finalidade pactuada. 
Considerando, então, que os objetos contratados se mostram razoáveis para fazer frente às ações previstas no Decreto 7.257/2010 (art. 2º) , restando a dúvida se tais ações se harmonizaram ou não, em sua integralidade, com a finalidade específica do repasse (reconstrução) ; que não há elementos probantes de que as obras contratadas/executadas não eram ligadas ao evento danoso que ensejou o repasse federal (ou seja, de que não estavam previstas no Documento de Avaliação de Danos - Advan) ; e que eventual diligência ao órgão repassador para realizar um levantamento pormenorizado sobre a aderência das obras à finalidade pactuada restaria prejudicada, já que se transcorreram mais de dez anos das mencionadas obras (despesas declaradas de novembro/2010 a junho/2011) ; entende-se que deva se desconsiderar essa ocorrência, sobretudo por ser possível inferir que, ao menos em parte (apontamentos se deram em uma amostra apenas) , as obras se deram nas ações de recuperação pactuadas, em face dos objetos contratados. 
Portanto, não se mostra razoável concluir pelo desvio de finalidade, seja sob o aspecto temporal, seja pela natureza dos serviços (pela limitação relatada) . Repisa-se que não se detalhou os serviços supostamente não enquadráveis na finalidade do repasse, identificando e quantificando-os, de maneira que restou sem amparo técnico eventual glosa nesse sentido, ausentes também a fundamentação desse entendimento para cada um deles, além de se considerar que a própria fiscalização (MPF) entendeu que parte (não se sabe a extensão, podendo ser a maior parte, por exemplo) dos gastos ocorreram no fim pactuado.  Neste caso, a persistir na exigência para que o município devolvesse os recursos federais a ele transferidos, consistiria em medida completamente injusta e contrária aos princípios da legalidade e do não enriquecimento sem causa. Logo, entende-se que a irregularidade 'desvio de finalidade' não ficou configurada.
Ausência de comprovação da regular aplicação dos recursos repassados
A defesa do ex-prefeito não trouxe nenhum elemento e/ou documento comprobatório, mesmo tendo o responsável sido citado pela ausência de comprovação da regular aplicação dos recursos repassados, em especial pela não apresentação de toda a documentação relativa à despesa declarada como executada (tais como termos de contrato, documentos fiscais correlatos, ordens de pagamento, documentos atinentes aos procedimentos licitatórios) . 
A ocorrência em exame não se refere à irregularidade em licitação, favorecimento indevido de empresas contratadas e realização de obras com viés político, como mencionado pela defesa. A conduta irregular atribuída ao responsável é de apresentar de forma incompleta a documentação relativa à prestação de contas dos recursos federais repassados, além de os elementos apresentados trazerem indícios de pagamentos das despesas (parte) fora da vigência do termo de compromisso. Com efeito, essa ocorrência impediu a comprovação da regular aplicação dos recursos federais repassados, resultando em presunção de dano ao erário.
A conduta do administrador ao apresentar a prestação de contas em forma incompleta configura violação ao princípio do dever de prestar contas, notadamente quanto à necessidade de apresentar documentação capaz de comprovar a regular aplicação dos recursos federais repassados.
A execução física de 100% do objeto não significa que os recursos foram devidamente aplicados, uma vez que não foram apresentados os elementos de projeto das obras, a descrição dos tipos e quantidades dos serviços executados, os boletins de medições, termos de contrato, documentos fiscais correlatos, dentre outros documentos que se mostram necessários para a avaliação da regularidade do recurso utilizado, sobretudo da quantidade executada. 
Portanto, tal ocorrência persiste e enseja a devolução dos recursos transferidos, sob a responsabilidade do ex-prefeito, Gentil Dory da Luz, gestor dos recursos, pelo débito apurado nestas contas. 
Prescrição da Pretensão Punitiva
A análise acerca dessa prescrição foi realizada anteriormente nesta instrução (itens 40-41) .
CONCLUSÃO
Em face da análise promovida na seção 'Exame Técnico', verifica-se que, em relação ao responsável Gentil Dory da Luz (CPF: XXX.068.069-XX) , persiste a irregularidade relativa à ausência de comprovação da boa e regular aplicação dos recursos públicos repassados.
Considerando que inexistem nos autos elementos que demonstrem a sua boa-fé ou a ocorrência de outras excludentes de culpabilidade, propõe-se, desde logo, a rejeição parcial das alegações de defesa apresentadas (acatando as relativas ao desvio de finalidade) , o julgamento irregular das suas contas, a imputação de débito correspondente ao valor total repassado, com o abatimento do valor já devolvido, e a aplicação de multa prevista no art. 57 da Lei 8.443/1992.
Quanto ao município de Içara - SC (CNPJ: 82.916.800/0001-11) , observa-se que as alegações de defesa foram suficientes para afastar, em parte, a irregularidade a ele atribuída e, pela análise realizada e considerando as limitações dos apontamentos, desconsiderar eventual débito relativo ao suposto desvio de finalidade. Propõe-se o julgamento pela regularidade com ressalvas das contas do município, portanto.
PROPOSTA DE ENCAMINHAMENTO
Ante o exposto, submetem-se os autos à apreciação, para envio ao Ministério Público junto ao TCU, e posterior encaminhamento ao Gabinete do Exmo. Sr. Ministro-Relator Augusto Sherman, com a seguinte proposta:
57.6. acatar parcialmente as alegações de defesa apresentadas pelo município de Içara - SC (CNPJ: 82.916.800/0001-11) ;
57.7. julgar regulares com ressalva as contas do município de Içara - SC (CNPJ: 82.916.800/0001-11) , com fundamento nos arts. 1º, inciso I; 16, inciso II, da Lei 8.443/1992, c/c o arts. 1º, inciso I, e 208, do Regimento Interno/TCU, dando-lhe quitação;
57.8. rejeitar parcialmente as alegações de defesa apresentadas pelo Sr. Gentil Dory da Luz (CPF: XXX.068.069-XX) ; 
57.9. julgar irregulares, com fundamento nos arts. 1º, inciso I, 16, inciso III, alínea 'c', 19, caput, e 23, inciso III, alínea 'a', da Lei 8.443/1992, as contas do Sr. Gentil Dory da Luz (CPF: XXX.068.069-XX) , condenando-o ao pagamento da quantia a seguir especificada, com a fixação do prazo de quinze dias, a contar da notificação, para comprovar, perante o Tribunal (art. 23, inciso III, alínea 'a', da Lei 8.443/1992, c/c o art. 214, inciso III, alínea 'a', do Regimento Interno do TCU) , o recolhimento da dívida aos cofres do Tesouro Nacional, atualizada monetariamente e acrescida dos juros de mora, calculados a partir das datas discriminadas até a data do recolhimento, na forma da legislação em vigor:
	Data de ocorrência
	Valor histórico (R$) 
	Débito/Crédito

	13/10/2010
	1.800.000,00
	D

	20/7/2011
	56.332,67
	C

                   Valor atualizado do débito (com juros) em 31/8/2021: R$ 3.715.903,59 (peça 73) 
57.10. aplicar ao Sr. Gentil Dory da Luz (CPF: XXX.068.069-XX) a multa prevista nos arts. 19, caput, e 57 da Lei 8.443/1992 c/c os arts. 210, caput, e 267 do Regimento Interno do TCU, fixando-lhe o prazo de 15 (quinze) dias, a contar da notificação, para que comprove perante o Tribunal (art. 23, inciso III, alínea 'a', da Lei 8.443/1992, c/c o art. 214, inciso III, alínea 'a', do Regimento Interno do TCU) o recolhimento da dívida aos cofres do Tesouro Nacional, atualizada monetariamente desde a data do acórdão até a do efetivo recolhimento se for paga após o vencimento, na forma da legislação em vigor;
57.11. autorizar, desde logo, com fundamento nos art. 28, inciso II, da Lei 8.443/1992, a cobrança judicial das dívidas, caso não atendida a notificação, conforme prevê o 219, inciso II, do Regimento Interno do TCU;
57.12. autorizar, desde logo, o pagamento da dívida em até 36 (trinta e seis) parcelas mensais e consecutivas, nos termos do art. 217 do Regimento Interno, caso solicitado pelo responsável, fixando-se o vencimento da primeira parcela em quinze dias, a contar do recebimento da notificação, e o das demais a cada trinta dias, devendo incidir sobre cada parcela, os encargos legais devidos, na forma prevista na legislação em vigor; 
57.13. alertar o responsável de que a falta de comprovação do recolhimento de qualquer parcela importará o vencimento antecipado do saldo devedor, nos termos do § 2º do art. 217 do Regimento Interno deste Tribunal; 
57.14. encaminhar cópia do Acórdão que vier a ser proferido, bem como do relatório e do voto que o fundamenta ao Procurador-Chefe da Procuradoria da República de Santa Catarina, para a adoção das medidas que entender cabíveis, em conformidade com o art. 16, § 3º, da Lei 8.443/1992 c/c o art. 209, § 7º, do Regimento Interno do TCU, informando-lhe que o inteiro teor da deliberação pode ser consultado no endereço www.tcu.gov.br/acordaos;
57.15. encaminhar cópia do Acórdão que vier a ser proferido ao Ministério do Desenvolvimento Regional e aos responsáveis, para ciência, informando que a presente deliberação, acompanhada do Relatório e do Voto que a fundamenta, está disponível para a consulta no endereço www.tcu.gov.br/acordaos, além de esclarecer que, caso requerido, o TCU poderá fornecer sem custos as correspondentes cópias, de forma impressa."
	
2.	O MP/TCU, representado pela Procuradora-Geral Cristina Machado da Costa e Silva, anui à proposta da unidade técnica, manifestando-se nos seguintes termos (peça 77) :
	"Cuidam os autos de tomada de contas especial (TCE) instaurada pelo Ministério do Desenvolvimento Regional em desfavor da Prefeitura Municipal de Içara/SC e de seu ex-prefeito, Senhor Gentil Dory da Luz, em razão de não comprovação da regular aplicação dos recursos repassados por meio do Termo de Compromisso n.º 499/2010 (Siafi 662762) , firmado pelo município com o então Ministério da Integração Nacional (MI) , que tinha por objeto a 'recuperação de estradas vicinais e desobstrução, recuperação de canal, recuperação de vias urbanas, recuperação de unidades habitacionais e reconstrução de pontes'.
2.	O ajuste foi firmado no valor total de R$ 1.800.000,00, sem previsão de contrapartida do convenente, para atender a uma demanda emergencial no município, que sofreu danos com as fortes chuvas ocorridas no mês de maio de 2010. A calamidade foi declarada por meio do Decreto Municipal n.º 68/2010, de 12/5/2010, com prazo de noventa dias, posteriormente prorrogada por igual período pelo Decreto Municipal n.º 113/2010, de 10/8/2010, que expirou em 8/11/2010.
3.	Não obstante a urgência de enfrentamento da situação calamitosa, o então MI reconheceu a emergência somente em 23/8/2010, mediante a Portaria n.º 519, e autorizou a transferência de recursos ao município apenas em outubro, por meio da Portaria n.º 880/2010, repassados em sua totalidade em 13/10/2010. A vigência do termo compreendeu o período de 1.º /10/2010 a 29/3/2011.
3.	O tomador de contas consignou em seu relatório que 'houve desvio de finalidade na aplicação dos recursos da União transferidos, fato que enseja glosa total dos recursos transferidos, mesmo tendo ocorrido eventual benefício ao município' (peça 46, p. 4) . O Relatório de Auditoria da CGU, por sua vez, registrou que as despesas foram impugnadas pelo órgão repassador em razão de os valores terem sido 'utilizados em obras que poderiam ter sido financiadas pelo Município ou, ainda, com recursos federais de outras fontes', bem como pela 'irregularidade na documentação da prestação de contas, a qual não permitiu aferir a execução do objeto de acordo com o plano de trabalho' (peça 47, p. 2) .
4.	Merece destaque, ainda, que o Termo de Compromisso n.º 499/2010 foi também objeto de apurações por parte do Ministério Público Federal (MPF) , no âmbito do Inquérito Civil Público 1.33.003.000320/2011-02, instaurado a partir de denúncia de fraude licitatória e mau uso do dinheiro público. As manifestações exaradas nesse processo - Relatório Técnico 120/2013 (peça 22) ; Parecer Pericial 63/2014 (peça 19) e Laudo Técnico 38/2014 (peça 23) - posteriormente subsidiaram o exame do órgão repassador quanto à constatação do desvio de finalidade.
5.	No Tribunal, após análise preliminar, foi realizada a citação do Município de Içara/SC, por ter se beneficiado 'indevidamente de recursos federais para realização de ações específicas, no âmbito do Termo de Compromisso 0499/2010 (Siafi 662762) , cuja finalidade foi desvirtuada em prol do ente federado' (peça 74, p. 3) . O Senhor Gentil Dory da Luz foi citado por 'apresentar de forma incompleta a documentação relativa à prestação de contas dos recursos federais repassados, além de os elementos apresentados trazerem indícios de contratações fora do período de situação de emergência e de pagamentos das despesas (parte) fora da vigência do termo de compromisso' (peça 74, p. 3) . Além disso, foi realizada sua audiência por 'aplicar recursos federais transferidos em finalidade diversa daquela previamente pactuada no âmbito do instrumento em questão, sem autorização prévia do órgão repassador' (peça 74, p. 3) .
6.	Regularmente citados, os responsáveis apresentaram suas alegações de defesa, que foram analisadas pela Unidade Técnica e cujo exame aquiescemos na íntegra, com as considerações que se seguem.
7.	Quanto à irregularidade relativa ao desvio de finalidade na aplicação dos recursos, a qual fundamentou a citação do município e a audiência do ex-prefeito, entendemos, de igual forma à Unidade Técnica, que não há elementos suficientes a caracterizar tal desvirtuamento, nem mesmo em que medida ele se deu, sendo acertada a conclusão pela sua insubsistência, conforme as justificativas apresentadas nesse sentido pela SecexTCE (peça 74, p. 16-17) :
64. Sob o aspecto temporal, o eventual desvio de finalidade teria como fundamento o lapso entre a ocorrência do evento danoso e a execução das obras pagas com recursos federais. No entanto, foi a União que deu causa ao atraso no início das obras, visto que só transferiu os recursos em 13/10/2010, tendo fixado em portaria o prazo de 180 dias a contar da liberação do recurso para execução das obras, ou seja, até meados de abril/2011 e/ou até o final da vigência do termo de compromisso, que foi de 29/3/2011. Os elementos indicam que as contratações se deram em 18/11/2010, um mês após o repasse federal (e em torno de dez dias após o prazo emergencial dos decretos municipais) , e o pagamento das despesas ocorreram no período de 30/11/2010 a 28/6/2011, sendo que a quase totalidade dela (92%) realizada antes do término da vigência do termo de compromisso (que foi de 1/10/10 a 29/3/2011) . Apenas os últimos quatro pagamentos se deram fora da vigência do ajuste e após o prazo de 180 dias mencionado, representando 8% do valor que teria sido aplicado.
65. Quanto ao aspecto característica/natureza dos serviços, se enquadráveis ou não na finalidade pactuada, que foi de recuperação de infraestrutura (estradas vicinais e desobstrução; canal c/ limpeza e desobstrução de valas; vias urbanas; pontes/ unidades habitacionais) , os apontamentos dos trabalhos de fiscalização do MPF são de que, naquilo que puderam ser vistoriados, haveria serviços que não foram executados nos termos ajustados contratualmente e que a natureza deles foi de obras ordinárias de melhoria e não de reconstrução/restauração de danos decorrentes do desastre.
 (...) 
67. Considerando, então, que os objetos contratados se mostram razoáveis para fazer frente às ações previstas no Decreto 7.257/2010 (art. 2º) , restando a dúvida se tais ações se harmonizaram ou não, em sua integralidade, com a finalidade específica do repasse (reconstrução) ; que não há elementos probantes de que as obras contratadas/executadas não eram ligadas ao evento danoso que ensejou o repasse federal (ou seja, de que não estavam previstas no Documento de Avaliação de Danos - Advan) ; e que eventual diligência ao órgão repassador para realizar um levantamento pormenorizado sobre a aderência das obras à finalidade pactuada restaria prejudicada, já que se transcorreram mais de dez anos das mencionadas obras (despesas declaradas de novembro/2010 a junho/2011) ; entende-se que deva se desconsiderar essa ocorrência, sobretudo por ser possível inferir que, ao menos em parte (apontamentos se deram em uma amostra apenas) , as obras se deram nas ações de recuperação pactuadas, em face dos objetos contratados.
8.	Por outro lado, persiste a irregularidade relativa à ausência de documentação probatória da regular aplicação dos recursos repassados, uma vez que o Senhor Gentil Dory da Luz não trouxe em sua defesa nenhum elemento apto a afastá-la, com a apresentação de informações complementares à prestação de contas - a exemplo dos termos de contrato firmados, dos documentos fiscais e das ordens de pagamento correlatos, bem como de expedientes atinentes aos processos licitatórios. Desse modo, ainda que se admita a execução integral do objeto pactuado e seu alinhamento às demandas emergenciais da época, não é possível concluir pelo correto emprego dos valores, já que permanece inviável a aferição de aspectos financeiros e jurídicos da execução do Termo de Compromisso n.º 499/2010, comprometida em decorrência da lacuna de dados.
9.	Dadas essas conclusões, anuímos à proposta de encaminhamento alvitrada pela Unidade Técnica em sua instrução de mérito, manifestada em pareceres uniformes (peças 74 a 76) .
10.	Em que pese nossa concordância com as conclusões de mérito do processo emitidas pela Unidade Técnica, temos por devido registrar que sua manifestação sobre a prescrição, em resposta à alegação suscitada pelos responsáveis sobre o assunto (peça 74, p. 6-10) , encontra-se incompleta. Isso porque a análise não contemplou, especificamente, os termos arguidos em sede de defesa, uma vez que sua conclusão está pautada apenas em relação ao prazo geral quinquenal da Lei n.º 9.873/1999, e não abarcou o triênio previsto no §1.º do art. 1.º desse diploma legal.
11.	A hipótese à qual se refere os representantes legais dos responsáveis é a da prescrição intercorrente, caracterizada pela inércia em procedimento administrativo paralisado por mais de três anos, pendente de julgamento ou despacho, sem a prática, nesse interregno, de qualquer ato processual. As consequências legais previstas são o arquivamento dos autos de ofício ou mediante requerimento da parte interessada, sem prejuízo da apuração da responsabilidade funcional decorrente da paralisação, se for o caso. Não corresponde, portanto, ao prazo geral quinquenal previsto no art. 1.º, caput, da Lei n.º 9.873/1999.
12.	A despeito dessa omissão da SecexTCE, entendemos que o encaminhamento final não se altera, visto que a superação do lapso temporal suscitada pela defesa - compreendido entre o despacho do órgão repassador indicando a conclusão do processo administrativo, com o aguardo da análise do projeto básico para emissão do parecer conclusivo, de 23/10/2012, e a efetiva elaboração dessa peça técnica, em 10/11/2016 - não abarcou, como atos interruptivos, as medidas de apuração desencadeadas pelo MPF nesse intervalo de tempo. Ainda que as atividades tenham sido tomadas por agente diferente do tomador de contas, o fato é que o MI utilizou o resultado das investigações do Parquet para definir o desfecho do exame pendente (peça 20) . Desse modo, os pareceres emitidos pela fiscalização concomitante do Ministério Público, entre 2013 e 2014 (peças 19, 22 e 23) , devem ser admitidos para fins de apuração de eventual incidência da prescrição. Devidamente considerados na contagem, observa-se que, além do prazo quinquenal, não houve também a superação do triênio disposto no §1.º, do art. 1º., da Lei n.º 9.873/1999 neste caso concreto, o que leva ao não acolhimento das defesas sobre este ponto.
13.	Diante do exposto, e considerando que permanece a lacuna de documentação probatória sobre a regularidade da execução das despesas realizadas no âmbito do Termo de Compromisso n.º 499/2010, esta representante do Ministério Público manifesta-se de acordo com a proposta de encaminhamento sugerida pela SecexTCE em pareceres uniformes às peças 74 a 76 dos autos."
	É o Relatório.

Jhonas Pereira da Rosa (OAB/SC 39.058), representando Gentil Dory da Luz e Daiane da Luz de Moraes Cabreira (OAB/SC 54.793), representando Município de Içara/SC.

Procuradora-Geral Cristina Machado da Costa e Silva.

TOMADA DE CONTAS ESPECIAL. TERMO DE COMPROMISSO CELEBRADO PARA EXECUÇÃO DE AÇÕES DE RESTABELECIMENTO DA NORMALIDADE DO MUNICÍPIO APÓS DESASTRE. NÃO APRESENTAÇÃO DA INTEGRAL DOCUMENTAÇÃO RELATIVA ÀS DESPESAS REALIZADAS. POSSÍVEL DESVIO DE FINALIDADE. CITAÇÃO DO MUNICÍPIO E DO EX-PREFEITO. AFASTAMENTO DA RESPONSABILIDADE DO ENTE MUNICIPAL. CONTAS REGULARES COM RESSALVA. PERSISTE A IRREGULARIDADE RELATIVA À AUSÊNCIA DE COMPROVAÇÃO DA BOA E REGULAR APLICAÇÃO DOS RECURSOS PÚBLICOS REPASSADOS. CONTAS IRREGULARES DO EX-GESTOR. DÉBITO. MULTA.

TOMADA DE CONTAS ESPECIAL (TCE)

Secretaria de Controle Externo de Tomada de Contas Especial (SecexTCE).

Em exame tomada de contas especial instaurada pelo Ministério do Desenvolvimento Regional, em face da não apresentação de documentos e esclarecimentos que comprovem a boa e regular aplicação dos recursos recebidos pelo Município de Içara/SC por meio do Termo de Compromisso 499/2010, cujo objeto consistia na "recuperação de estradas vicinais e desobstrução, recuperação de canal, recuperação de vias urbanas, recuperação de unidades habitacionais e reconstrução de pontes" (peça 4) .
Para execução do ajuste, que teve vigência de 1/10/2010 a 29/3/2011, foi autorizado o repasse de R$ 1.800.000,00, nos termos da Portaria 880, de 1/10/2010, do Ministério da Integração Nacional, com vistas a adoção de ações para restabelecimento da normalidade no município após desastre (peça 5) .
O plano de trabalho aprovado (peça 3) previu as seguintes metas:
recuperação de 23 unidades habitacionais;
reconstrução de 2 pontes;
recuperação de 9.000m² de pavimentação de vias urbanas;
recuperação de 69,82km de estradas vicinais;
recuperação de 3,2km de canal, com limpeza e desobstrução de valas.
Relatório de Inspeção (peça 12) , realizada pela Secretaria Nacional de Defesa Civil - SEDEC em novembro/2011, atestou, de forma superficial, que o objeto pactuado foi integralmente atingido. 
Ocorre que o Termo de Compromisso 499/2010 passou também por apurações por parte do Ministério Público Federal (MPF) , no âmbito do Inquérito Civil Público 1.33.003.000320/2011-02, instaurado a partir de denúncia de fraude licitatória e mau uso do dinheiro público. Conforme ressaltado pelo MP/TCU, "as manifestações exaradas nesse processo - Relatório Técnico 120/2013 (peça 22) ; Parecer Pericial 63/2014 (peça 19) e Laudo Técnico 38/2014 (peça 23) - posteriormente subsidiaram o exame do órgão repassador quanto à constatação do desvio de finalidade". 
A conclusão de tais detalhadas análises, como se verá adiante, é de que não há como atestar que os serviços foram executados nos termos contratados.
Diante disso, o Relatório de TCE (peça 46) registrou: "o débito no valor de R$ 1.800.000,00, o qual representa 100% dos recursos repassados, deve ser imputado ao Senhor Gentil Dory da Luz, ex-Prefeito Municipal, em corresponsabilidade com o Município de lçara/SC, uma vez que não apresentou todos os documentos necessários para comprovar a boa e regular aplicação dos recursos, bem como a presunção de desvio de finalidade apurada pela área técnica e órgãos de controle".
No âmbito deste Tribunal, a unidade técnica promoveu a citação do Sr. Gentil Dory da Luz, na condição de gestor dos recursos, pela ausência de comprovação da regular aplicação dos valores repassados, e do Município de Içara/SC, na condição de beneficiário da aplicação de recursos federais em finalidade diversa da pactuada, sem autorização prévia do órgão repassador; bem como a audiência do gestor municipal em relação ao desvio de finalidade (peça 53) .
Analisadas as alegações de defesa apresentadas (peças 64-67 e 70) , a SecexTCE entendeu por desconsiderar o débito relativo ao suposto desvio de finalidade e, assim, julgar as contas do município pela regularidade com ressalva. Por outro lado, considerou que persiste a ausência de comprovação da boa e regular aplicação dos recursos, o que conduz ao julgamento das contas do ex-prefeito pela irregularidade, imputação de débito correspondente ao valor total repassado, com o abatimento do montante devolvido, e aplicação de multa prevista no art. 57 da Lei 8.443/1992 (peça 74) .
O Ministério Público junto ao TCU (peça 77) anuiu à proposta de encaminhamento alvitrada. 
De igual forma, manifesto-me de acordo com a análise da unidade técnica, a qual adoto como parte das minhas razões de decidir, sem prejuízo das ressalvas e acréscimos adiante expostos.
Inicio tratando das alegações relacionadas à ocorrência da prescrição intercorrente no procedimento administrativo, conforme art. 1º, §1º, da Lei 9.873/1999. 
Embora concorde com as conclusões de que não ocorreu a prescrição, registro minhas ressalvas ao fundamento adotado pela SecexTCE e ao exame complementar promovido pelo MP/TCU. De acordo com a unidade técnica: "Analisando-se a sequência de eventos processuais enumerados no item anterior, os quais teriam o condão de interromper a prescrição da ação punitiva desta Corte no entender do STF, observa-se que não transcorreu o prazo prescricional de 5 (cinco) anos entre cada evento processual e o seguinte. Portanto, mesmo levando-se em consideração o entendimento do STF, não teria ocorrido a prescrição da pretensão sancionatória e ressarcitória a cargo do TCU." (destaque no original) . A Procuradora-Geral acrescenta: "Devidamente considerados na contagem, observa-se que, além do prazo quinquenal, não houve também a superação do triênio disposto no §1.º, do art. 1º., da Lei n.º 9.873/1999 neste caso concreto, o que leva ao não acolhimento das defesas sobre este ponto".
No que se refere à prescrição ressarcitória, destaco que a tese ainda vigente é pela imprescritibilidade das ações de ressarcimento, baseado no disposto na Súmula TCU 282, enquanto não aprovada orientação diversa sobre a matéria, por normativo a ser deliberado em Plenário, após os estudos determinados pelo Acórdão 459/2022-TCU-Plenário (Revisor Ministro Walton Alencar Rodrigues) .
Assim, em homenagem ao princípio do Colegiado, continuo a seguir a jurisprudência unânime nesta Corte de Contas no sentido da imprescritibilidade das ações de ressarcimento ao Erário, nos termos da Súmula TCU 282.
Também em sintonia com o posicionamento majoritário do Tribunal, no que tange à ocorrência da prescrição punitiva, prevalece o entendimento firmado por meio do Acórdão 1441/2016-TCU-Plenário, que, em incidente de uniformização de jurisprudência, subordinou a pretensão punitiva do TCU ao prazo geral indicado no art. 205 do Código Civil, de dez anos, contado da data de ocorrência da irregularidade sancionada, nos termos do art. 189 do Código Civil, sendo este prazo interrompido pelo ato que ordenar a citação, a audiência ou a oitiva do responsável. 
Cabe ainda lembrar o entendimento desta Corte de que "nos casos de não comprovação da regular aplicação de recursos repassados mediante convênios ou instrumentos similares, a data limite para entrega da prestação de contas final ou a data da efetiva entrega antecipada assinala o marco inicial da contagem do prazo de prescrição da pretensão punitiva do TCU", nos termos do enunciado de jurisprudência que acompanha o Acórdão 2096/2021-TCU-Plenário (Relator Ministro Jorge Oliveira) .
Nesse sentido, verifica-se que não ocorreu a prescrição da pretensão punitiva, uma vez que o termo inicial da contagem do prazo (data limite para entrega da prestação de contas) se deu em 28/5/2011 e o ato de ordenação da audiência ocorreu em 20/8/2020.
Em relação às irregularidades, em consonância com o exame promovido pela unidade técnica, avalio que não se mostra razoável concluir pela ocorrência de desvio de finalidade, que foi objeto de citação do Município e audiência do ex-prefeito, pelas razões sintetizadas no relatório:
"64. 	Sob o aspecto temporal, o eventual desvio de finalidade teria como fundamento o lapso entre a ocorrência do evento danoso e a execução das obras pagas com recursos federais. No entanto, foi a União que deu causa ao atraso no início das obras, visto que só transferiu os recursos em 13/10/2010, tendo fixado em portaria o prazo de 180 dias a contar da liberação do recurso para execução das obras, ou seja, até meados de abril/2011 e/ou até o final da vigência do termo de compromisso, que foi de 29/3/2011. Os elementos indicam que as contratações se deram em 18/11/2010, um mês após o repasse federal (e em torno de dez dias após o prazo emergencial dos decretos municipais) , e o pagamento das despesas ocorreram no período de 30/11/2010 a 28/6/2011, sendo que a quase totalidade dela (92%) realizada antes do término da vigência do termo de compromisso (que foi de 1/10/10 a 29/3/2011) . Apenas os últimos quatro pagamentos se deram fora da vigência do ajuste e após o prazo de 180 dias mencionado, representando 8% do valor que teria sido aplicado.
65. 	Quanto ao aspecto característica/natureza dos serviços, se enquadráveis ou não na finalidade pactuada, que foi de recuperação de infraestrutura (estradas vicinais e desobstrução; canal c/ limpeza e desobstrução de valas; vias urbanas; pontes/ unidades habitacionais) , os apontamentos dos trabalhos de fiscalização do MPF são de que, naquilo que puderam ser vistoriados, haveria serviços que não foram executados nos termos ajustados contratualmente e que a natureza deles foi de obras ordinárias de melhoria e não de reconstrução/restauração de danos decorrentes do desastre.
 (...) 
67.	Considerando, então, que os objetos contratados se mostram razoáveis para fazer frente às ações previstas no Decreto 7.257/2010 (art. 2º) , restando a dúvida se tais ações se harmonizaram ou não, em sua integralidade, com a finalidade específica do repasse (reconstrução) ; que não há elementos probantes de que as obras contratadas/executadas não eram ligadas ao evento danoso que ensejou o repasse federal (ou seja, de que não estavam previstas no Documento de Avaliação de Danos - Advan) ; e que eventual diligência ao órgão repassador para realizar um levantamento pormenorizado sobre a aderência das obras à finalidade pactuada restaria prejudicada, já que se transcorreram mais de dez anos das mencionadas obras (despesas declaradas de novembro/2010 a junho/2011) ; entende-se que deva se desconsiderar essa ocorrência, sobretudo por ser possível inferir que, ao menos em parte (apontamentos se deram em uma amostra apenas) , as obras se deram nas ações de recuperação pactuadas, em face dos objetos contratados."
Assim, apropriado afastar a responsabilidade do Município pela aplicação de recursos federais em finalidade diversa daquela previamente pactuada, sem autorização prévia do órgão repassador.
Por outro lado, os elementos constantes dos autos evidenciam que remanesce a irregularidade, de responsabilidade apenas do ex-prefeito, relativa à ausência de comprovação da regular aplicação dos recursos repassados, em especial pela não apresentação de toda a documentação relativa à despesa declarada como executada (tais como termos de contrato, documentos fiscais correlatos, ordens de pagamento, documentos atinentes aos procedimentos licitatórios) , consoante se destaca a seguir. 
O exame promovido pela unidade técnica bem demonstrou que não favorece o Sr. Gentil Dory da Luz as alegações de defesa apresentadas referentes, em síntese, à sentença proferida em ação de improbidade administrativa que julgou improcedentes os pedidos, o que corroboraria que não cometeu qualquer ato ilícito que pudesse ensejar penalidades; que vários procedimentos foram realizados por servidores públicos; que o ex-prefeito apenas fez seu dever político e  homologou o processo por ser requisito legal; que agiu dentro da legalidade e com respeito aos princípios descritos na legislação, principalmente aos ditames do art. 37, caput, da Constituição Federal; que as medições demonstram cabalmente a execução integral dos serviços contratados; que o Relatório de Inspeção 102/201 sugeriu a aprovação total da meta física do termo de compromisso; bem como que não houve superfaturamento nem intenção de causar prejuízo ao erário.
A tentativa de afastar sua responsabilidade não se sustenta, uma vez que compete ao gestor dos recursos prestar contas da integralidade das verbas federais recebidas, cabendo-lhe o ônus da prova quanto à boa e regular aplicação desses valores.
A propósito, ressalto o firme entendimento desta Corte exposto nos enunciados de jurisprudência que acompanham as deliberações a seguir mencionadas, no sentido de que:
"Para comprovar a boa e regular aplicação de recursos públicos transferidos por força de convênios celebrados com a União, não basta a simples apresentação da prestação de contas do ajuste. É imprescindível que o responsável evidencie, por meio de documentos idôneos, que o objeto do convênio foi efetivamente executado com os valores recebidos. Tal evidenciação só se dá mediante inequívoca comprovação da existência de nexo de causalidade entre a fonte de receita e os gastos para consecução do objeto do ajuste. Assim, é imperioso que, com os documentos apresentados com vistas a comprovar o bom emprego dos valores públicos, seja possível constatar que eles foram efetivamente utilizados no objeto pactuado, de acordo com os normativos legais e regulamentares vigentes." (Acórdão 6098/2017-TCU-Primeira Câmara, Relator Ministro Benjamin Zymler) 
"Para a comprovação da regular aplicação de recursos federais recebidos mediante convênio ou instrumento congênere, não basta a demonstração de que o objeto pactuado foi executado, mas que foi realizado com as verbas transferidas para esse fim." (Acórdão 8448/2021-TCU-Segunda Câmara, Relator Ministro Augusto Nardes) 
A respeito dos elementos da prestação de contas, a defesa não trouxe qualquer argumento e/ou documento comprobatório, em que pese, na citação, tenha expressamente constado que a irregularidade decorria da não apresentação de toda a documentação relativa à despesa declarada como executada (tais como termos de contrato, documentos fiscais correlatos, ordens de pagamento, documentos atinentes aos procedimentos licitatórios) , bem como que a conduta atribuída ao ex-prefeito consistia em apresentar de forma incompleta a documentação relativa à prestação de contas dos recursos federais repassados.
Acrescento que não são suficientes para demonstrar a regular aplicação dos recursos os documentos que compõem a prestação de contas apresentada, tais como fotografias, extratos dos contratos celebrados, extratos bancários (parte ilegível) , relatório de execução físico-financeira, demonstrativo da receita e despesa, relação de pagamentos, relatórios de cumprimento dos objetos e termos de aceitação definitiva das obras (peça 9) , eis que não evidenciam, por exemplo, os efetivos destinatários dos valores nem que as obras foram efetivamente executadas com os recursos federais recebidos.
Tal comprovação, sempre necessária, é especialmente fundamental no presente caso, diante da possibilidade de sobreposição de objetos relatada no Parecer Pericial 63/2014 do MPF (peça 19, p. 22) :
"18.3. além do convênio esmiuçado - Convênio n° 662762/2010 [ora em exame] -, a Prefeitura de Içara firmou com o Ministério da Integração Nacional o Convênio nº 749619/2010, que ensejou contratações semelhantes às do primeiro convênio, também por meio de dispensa de certame licitatório e com as mesmas empresas. Para efeito de comparação, relaciona-se os contratos de ambos convênios:
 (...) 
18.4. outrossim, além das contratações feitas com recursos obtidos do Ministério da Integração Nacional, a Prefeitura de Içara, na ocasião dos acordos formalizados por meio de dispensa de licitação, possuía contratação ativa - Contrato nº 108/PMI/20104 - com objeto semelhante aos serviços elencados nos Contratos nº ' 145/PMI/20IO, fruto do Convênio n° 662762/2010; e 150/PMI/2010, advindo do Convênio n° 749619/2010. Segue descritivo resumido das contratações mencionadas:
 (...) 
18.5. diante da semelhança entre os objetos das contratações referidas nos dois parágrafos anteriores, para que fosse apreciada possível sobreposição de obras ou serviços, foram solicitadas informações e documentos sobre os contratos resultantes do Convênio nº 749619/2010 e Concorrência Pública n° 45/2010, porém a Prefeitura de Içara restou absolutamente silente;"
Reforça-se, portanto, que a mera execução física do objeto não é hábil, por si só, a garantir a regularidade da aplicação dos recursos e, nesse sentido, nem mesmo o Relatório de Inspeção 102/2011 da SEDEC, que atestou a execução integral do objeto pactuado, afasta a conclusão pela ocorrência do dano.
Deve-se ainda considerar que, no período entre 2011 e 2014, houve denúncias sobre o ajuste em comento, conforme noticiado pela CGU e pelo MPF, este realizando fiscalizações in loco.
Dos detalhados documentos produzidos pelo Ministério Público Federal, destaco os seguintes trechos, os quais evidenciam as dificuldades em se atestar até mesmo a regular execução física:
Relatório Técnico 120/2013 (peça 22) 
"146. Não foi diferente quanto a execução dos serviços, pois, não havendo informação suficiente sobre os locais onde foram previstos os trabalhos, tomou-se inviável, imediatamente, realizar uma vistoria para atestar sua execução.
 (...) 
148. Sobre a execução dos serviços, a situação é mais grave, pois, sem referência de localização e diversos contratos com objetos semelhantes, vigentes na mesma época (firmados com recursos dos convênios e financiados com verbas da municipalidade) , caso a Prefeitura de Içara/SC não tenha efetivamente acompanhado e registrado as obras executadas, dificilmente poder-se-á atestá-las, pois espalham-se por quase todo o municipio e se caracterizam, basicamente, por ampla e simples movimentação de solos.
149. Portanto, para continuidade do trabalho de verificação, faz-se necessário consultar documentação complementar, tendo em vista que a Prefeitura de Içara somente apresentou ao Ministério Público Federal os procedimentos de contratação dos serviços, sem quaisquer detalhes sobre sua execução."
Parecer Pericial 63/2014 (peça 19) 
20. Instada a apresentar a documentação complementar indicada no Relatório mencionado no parágrafo anterior, a Prefeitura de Içara praticamente trouxe aos autos cópias das informações já prestadas. Por outro lado, os poucos documentos novos somente serviram para aumentar as dúvidas sobre a consecução do Convênio.
 (...) 
26.	Sobre a execução dos serviços contratados por meio dos acordos de números 145/PMI/2010; 146/PM1/2010; 147/PMI/2010; 148/PMI/2010; e149/PMI/2010, não há menos dúvidas após apreciação da documentação enviada pelo Município de Içara, pois, como visto na exposição sequente do parágrafo 18.9: as indicações dos locais das obras são imprecisas; os relatórios fotográficos são limitados e dúbios; a única licença ambiental apresentada é extemporânea à execução dos trabalhos; há registro da execução de grande volume de serviços em prazo exíguo; e, pelo menos na construção da ponte de concreto, as medições não condizem com os prazos contratuais informados. 
27.	Logo, pelas divergências documentalmente identificadas, não há como atestar que os serviços foram executados nos termos contratados. Ademais, pela ambiguidade ou ausência de informações, é limitada a possibilidade de verificação in loco."
Laudo Técnico 38/2014 (peça 23) 
"66.3 Nos serviços que puderam, mesmo que parcialmente, ser vistoriados, observa-se que não foram executados nos termos contratualmente ajustados. Cita-se, exemplarmente: (...) "
Resta, portanto, caracterizada a responsabilidade do ex-prefeito, Sr. Gentil Dory da Luz, gestor dos recursos, pelo débito correspondente ao valor total transferido, eis que a apresentação incompleta da documentação da prestação de contas e os indícios de irregularidades na execução das despesas declaradas impedem a comprovação da regular aplicação dos recursos federais repassados.
Não afastada a irregularidade e configurado o dano, o ex-prefeito deve ter suas contas julgadas irregulares, com fundamento no art. 16, inciso III, alínea "c", da Lei 8.443/1992, com condenação ao ressarcimento do valor integral e aplicação da multa prevista no art. 57 da mesma lei. 
Apropriado, ainda, consoante art. 16, § 3º, da Lei 8.443/92, dar ciência da deliberação à Procuradoria da República no Estado de Santa Catarina para adoção das medidas que considere cabíveis.
Por fim, deixo de acolher as propostas de autorizar o parcelamento da dívida, por entender que essa medida somente deve ser adotada mediante solicitação da parte.
	Ante o exposto, manifesto-me por que o Tribunal aprove o acórdão que ora submeto à apreciação deste Colegiado.
	TCU, Sala das Sessões, em 12 de julho de 2022. 
AUGUSTO SHERMAN CAVALCANTI 
Relator